ACORDAO-COMPLETO-2394280

ACÓRDÃO 430/2020 ATA 6/2020 - PLENÁRIO

VISTOS, relatados e discutidos estes autos de embargos de declaração opostos pela Sra. Maria Aparecida de Faria Santos, na qualidade de sucessora do Sr. Luiz Carlos dos Santos, e por Furnas Centrais Elétricas S.A. contra o Acórdão 30/2019-TCU-Plenário, por meio do qual foram julgados recursos de reconsideração interpostos pelos Srs. Luiz Carlos dos Santos e Alexandre Husni contra o Acórdão 31/2008-TCU-Plenário, que foi proferido quando do julgamento da Prestação de Contas de Furnas Centrais Elétricas S.A., relativa ao exercício de 2000,
	ACORDAM os ministros do Tribunal de Contas da União, reunidos em sessão do Plenário, com fundamento nos arts. 34 da Lei Orgânica do TCU e 287 do Regimento Interno do TCU, diante das razões expostas pelo relator, em:
9.1. conhecer dos presentes embargos de declaração para, no mérito, rejeitá-los, mantendo o acórdão recorrido em seus exatos termos;
9.2. dar ciência deste acórdão às embargantes; e
9.3. dar ciência deste acórdão à Procuradoria da República no Estado do Rio de Janeiro, para a adoção das medidas cabíveis.

Embargos de declaração interpostos contra acórdão que deu provimento parcial aos recursos de reconsideração, reduzindo as multas e o débito aplicados aos responsáveis, expedido no âmbito da prestação de contas relativa ao exercício de 2000, em decorrência de irregularidades detectadas na contratação de advogado.

Furnas Centrais Elétricas S.A.

3. Interessados/Responsáveis/Recorrentes:
3.1. Interessados: Furnas Centrais Elétricas S.A. (CNPJ 23.274.194/0001-19), Maria Aparecida de Faria Santos (CPF XXX.256.198-XX) e Procuradoria da República/RJ (CNPJ 26.989.715/0024-07)
3.2. Responsáveis: Alexandre Husni (CPF XXX.064.278-XX); Anália Francisca Ferreira (CPF XXX.920.276-XX); Anderson de Sá Almeida (CPF XXX.684.241-XX); Aécio Ferreira da Cunha (CPF XXX.261.231-XX); Benedito Aparecido Carraro (CPF XXX.339.329-XX); Carlos Alberto de Carvalho Afonso (CPF XXX.254.487-XX); Carlos Wagner Pacheco (CPF XXX.607.706-XX); Celso Ferreira (CPF XXX.553.507-XX); Dimas Fabiano Toledo (CPF XXX.434.467-XX); Firmino Ferreira Sampaio Neto (CPF XXX.101.225-XX); Heitor Herberto Sales (CPF XXX.111.377-XX); Jorge Khalil Miski (CPF XXX.541.527-XX); Jorge Trinkenreich (CPF XXX.064.037-XX); José Carlos Muniz de Brito Filho (CPF XXX.295.907-XX); José Guilherme Almeida dos Reis (CPF XXX.893.947-XX); Luciano Nobre Varella (CPF XXX.643.447-XX); Luiz Carlos dos Santos (CPF XXX.738.808-XX); Márcio Augusto Vasconcelos Nunes (CPF XXX.283.207-XX); Paulo Roberto Ribeiro Pinto (CPF XXX.023.707-XX); Pedro Grossi Júnior (CPF XXX.834.457-XX) e Xisto Vieira Filho (CPF XXX.447.347-XX).
3.3. Recorrentes: Sra. Maria Aparecida de Faria Santos, na qualidade de sucessora do Sr. Luiz Carlos dos Santos, e Furnas Centrais Elétricas S.A.

13.1. Ministros presentes: José Mucio Monteiro (Presidente), Benjamin Zymler (Relator), Augusto Nardes, Raimundo Carreiro, Ana Arraes, Bruno Dantas e Vital do Rêgo.
13.2. Ministro-Substituto convocado: Augusto Sherman Cavalcanti.

ACORDAO-COMPLETO-2424800

Acórdão 706/2021 - Plenário

ACORDAO-COMPLETO-2419339

Acórdão de Relação 1860/2020 - Plenário

Acórdão de Relação

ESPÓLIO DE LUIZ CARLOS DOS SANTOS

BENJAMIN ZYMLER

Ministro Benjamin Zymler.

I - Histórico
	Trata-se de embargos de declaração opostos pela Sra. Maria Aparecida de Faria Santos, na qualidade de sucessora do Sr. Luiz Carlos dos Santos, e por Furnas Centrais Elétricas S.A. contra o Acórdão 30/2019-TCU-Plenário (peças 71 e 72) , por meio do qual foram julgados recursos de reconsideração interpostos pelos Srs. Luiz Carlos dos Santos e Alexandre Husni (peças 20 a 23, 26, 29 e 35) contra o Acórdão 31/2008-TCU-Plenário (peça 18, p. 96 e 97) , relatado pelo Ministro Ubiratan Aguiar, que foi proferido quando do julgamento da Prestação de Contas de Furnas Centrais Elétricas S.A., relativa ao exercício de 2000.
2.	O Acórdão 31/2008-TCU-Plenário apresenta a seguinte redação:
	"9.1 com fundamento nos arts. 1º, inciso I, 16, inciso III, alínea "c" da Lei n° 8.443, de 16 de julho de 1992, c/c os arts. 19 e 23, inciso III, da mesma Lei, e com os arts. 1º, inciso I, 209, inciso III, 210 e 214, inciso III do Regimento Interno, julgar irregulares as contas do Sr. Luiz Carlos dos Santos e condená-lo, em solidariedade com o Sr. Alexandre Husni, ao pagamento de R$ 600.000,00 (seiscentos mil reais) , fixando-lhes o prazo de 15 (quinze) dias, a contar das notificações, para comprovarem, perante o Tribunal (art. 214, inciso III, alínea "a" do Regimento Interno) , o recolhimento da dívida aos cofres de Furnas Centrais Elétricas S/A, atualizada monetariamente e acrescida dos juros de mora calculados a partir de 15/6/2000 até a data do recolhimento, na forma prevista na legislação em vigor;
	9.2. aplicar ao Sr. Luiz Carlos dos Santos a multa referida no art. 57 da Lei n° 8.443/92 c/c o art. 267 do Regimento Interno, no valor de RS 50.000,00 (cinqüenta mil reais) , fixando-lhe o prazo de 15 (quinze) dias, a partir da notificação, para que comprove, perante o Tribunal (art. 214, III, alínea "a" do Regimento Interno) , seu recolhimento aos cofres do Tesouro Nacional, atualizado monetariamente a partir do dia seguinte ao término do prazo ora fixado, até a data do efetivo pagamento;
	9.3 aplicar ao Sr. Alexandre Husni a multa referida no art. 57 da Lei n° 8.443/92 c/c o art. 267 do Regimento Interno, no valor de RS 30.000,00 (trinta mil reais) , fixando-lhe o prazo de 15 (quinze) dias, a partir da notificação, para que comprove, perante o Tribunal (art. 214, III, alínea "a" do Regimento Interno) , seu recolhimento aos cofres do Tesouro Nacional, atualizado monetariamente a partir do dia seguinte ao término do prazo ora fixado, até a data do efetivo pagamento;
	9.4. autorizar, desde logo, nos termos do art. 28, inciso II, da Lei n.° 8.443/92, a cobrança judicial das dívidas, caso não atendidas as notificações, na forma da legislação em vigor;
	9.5 com fundamento nos arts. 1º, inciso I, 16, inciso II, 18 e 23, inciso II da Lei n° 8.443, de 16 de julho de 1992 c/c os arts. 1º, inciso I, 208 e 214, inciso II, do Regimento Interno, julgar regulares com ressalva as contas dos demais responsáveis listados no item 3 deste acórdão, dando-se-lhes quitação;
	9.6 determinar à Secex/RJ que avalie inicialmente nas contas de Furnas referentes a 2006 a questão da contratação, por parte daquela empresa, de serviços advocatícios junto a terceiros, inclusive provocando Furnas a informar se atendeu a recomendação feita no subitem 9.3 do Acórdão 85/2005-TCU-Plenário, caso isso não conste do processo de contas. A luz dessas informações e de outras que tratem do assunto, a unidade técnica deverá avaliar a melhor forma de abordar a questão - se nas próprias contas ou por meio da realização de trabalho de fiscalização específico.
	9.7. remeter cópia deste Acórdão, bem como do Relatório e do Voto que o fundamentam, à Procuradoria da República no Estado do Rio de Janeiro, nos termos do § 3º do art. 16 da Lei n° 8.443/92, c/c o § 6º do art. 209 do Regimento Interno, para ajuizamento das ações cabíveis."
3.	O julgamento pela irregularidade das contas dos Srs. Luiz Carlos dos Santos e Alexandre Husni decorreu da contratação desse último para atuar, na condição de advogado, na Ação Civil Pública 1999.61.00.048465-6. Conforme síntese contida no voto condutor da decisão em tela (peça 18, p. 90 e 91) , o Ministério Público Federal (MPF) ajuizou ação para questionar licença ambiental concedida pelo Instituto Brasileiro do Meio Ambiente e dos Recursos Naturais - Ibama para a instalação da Linha de Transmissão Itaberá - Tijuco Preto III.
4.	O Ministério Público Federal ajuizou a Ação Civil Pública 1999.61.00.048465-6, na qual questionou a regularidade da Licença de Instalação 74/1999, que foi concedida pelo Instituto Brasileiro do Meio Ambiente e dos Recursos Naturais - Ibama para a instalação da Linha de Transmissão Itaberá - Tijuco Preto III. Cumpre destacar que a referida Linha possui mais de 300 km de extensão, atravessa dezessete municípios do Estado de São Paulo e interfere em áreas de proteção de mananciais e da mata atlântica e em terras indígenas. 
5.	O referido processo teve início em 4/10/1999 e foi extinto, no dia 19/12/2000, com julgamento de mérito, após a homologação, pela juíza da 22ª Vara da Justiça Federal em São Paulo, do Termo de Compromisso de Ajustamento de Conduta - TAC assinado pelos órgãos e entidades envolvidos.
6.	O MPF alegou que a expedição da referida licença não teria sido precedida da necessária audiência pública e que também não teriam sido observadas diversas exigências estabelecidas nas Resoluções 1/1986 e 9/1987 do Conselho Nacional do Meioambiente - Conama. Em razão disso, requereu a concessão de medida liminar para suspender os efeitos da mencionada licença e obrigar o Ibama e Furnas a adotarem uma série de medidas, dentre elas a realização de duas audiências públicas, uma no Município de São Paulo (SP) e outra no Município de Juquitiba (SP) .
7.	Em 17/12/1999, após a manifestação do Ibama e de Furnas, a juíza da 22ª Vara Federal Cível concedeu a liminar requerida e determinou a suspensão da Licença de Instalação 74/1999 até a realização das audiências públicas acima citadas.
8.	Contra tal decisão, Furnas, por meio de seu corpo jurídico próprio, interpôs sucessivamente Pedido de Suspensão de Segurança, Agravo de Instrumento e Agravo Regimental, não tendo obtido sucesso na tentativa de fazer cessar os efeitos da deliberação em tela.
9.	No dia 20/3/2000, o Ibama publicou, no Diário Oficial da União, o aviso dessas audiências públicas, que seriam realizadas nos dias 18 e 19/4/2000, em Juquitiba (SP) e São Paulo (SP) , respectivamente. 
10.	Ocorre que o MPF, no dia 12/4/2000, alegando inadequação do local e da data marcada para a audiência a ser realizada em São Paulo (SP) , requereu ao Juízo competente a designação de nova audiência. Diante disso, no dia 14/4/2000, a juíza da causa determinou que fosse designada nova data para essa reunião.
11.	Em cumprimento a essa decisão, o Ibama, no dia 18/4/2000, publicou no Diário Oficial da União o cancelamento da referida audiência pública. Nessa mesma data, Furnas, por meio dos advogados Alexandre Husni e Donaldo Armelin, interpôs o Agravo de Instrumento 2000.03.00.0018901-5, por meio do qual pretendia que a Justiça reconhecesse como adequados o local e a data designados para a audiência em São Paulo (SP) . 
12.	Nesse mesmo dia, o TRF da 3ª Região deferiu parcialmente o pedido formulado pela empresa e suspendeu o cumprimento da decisão recorrida. Adicionalmente, o Tribunal determinou que "a data, o horário e o local da audiência ficam mantidos, cabendo ao Ministério Público, no prazo de dez dias e de forma fundamentada, apresentar em juízo pedido de renovação do ato, caso entenda que não restou atingida sua finalidade".
13.	No dia 27/4/2000, o MPF ingressou com pedido para renovar a audiência pública realizada em 19/4/2000, por entender que ela não havia atingido seus objetivos, uma vez que o Parquet não teria sido notificado a tempo para avisar as diversas entidades interessadas que a audiência realizar-se-ia na data inicialmente estabelecida. 
14.	No dia 2/5/2000, o Juiz Federal Substituto da 22ª Vara Federal Cível de São Paulo considerou procedentes as alegações do Ministério Público, reconheceu a insuficiência do evento realizado no dia 19/4/2000 e determinou a realização de outra audiência.
15.	Nesse contexto, em 12/5/2000, Furnas, representada pelo Sr. Alexandre Husni, ingressou com o Agravo de Instrumento 2000.03.00.022735-1 contra essa última decisão judicial, pleiteando que fosse reconhecida como válida a audiência realizada em 19/4/2000. No dia 17/5/2000, o Desembargador Federal encarregado do caso deu razão à empresa e suspendeu os efeitos da segunda decisão agravada.
16.	Finalizando esta breve contextualização, esclareço que a Requisição de Serviços CJP012.2000, relativa à contratação por Furnas do Sr. Alexandre Husni, foi emitida em 29/05/2000, dezessete dias após a interposição do segundo agravo e doze dias depois da decisão judicial favorável à estatal em relação a esse último recurso. No dia seguinte, foi elaborada a Proposta de Resolução de Diretoria DP.011.2000, que previa expressamente o pagamento de honorários de êxito, a qual foi aprovada, nesse mesmo dia, por intermédio da Resolução de Diretoria 13/2016. O contrato em tela foi assinado em 1º/6/2000 e, no dia 2/6/2000, a Assessoria de Assuntos Contratuais e Tributários da empresa estatal se manifestou favoravelmente à contratação por inexigibilidade de licitação.
II - Do Acórdão 31/2008-TCU-Plenário
17.	Após analisar os presentes autos, o Ministro Ubiratan Aguiar, então Relator do feito, destacou a existência das seguintes irregularidades que teriam sido detectadas na contratação do Sr. Alexandre Husni pela empresa Furnas Centrais Elétricas:
	a) assinatura de contrato em data posterior à interposição dos agravos, com previsão de pagamento somente se fosse obtida decisão favorável a Furnas, quando o êxito dos recursos já era conhecido;
	b) duplo pagamento pela interposição de agravos que possuíam o mesmo objetivo final, qual seja, o de preservar a audiência pública marcada para o dia 19/4/2000;
	c) pagamento por agravos cujo êxito não representou avanço significativo para Furnas, uma vez que, embora as decisões favoráveis tenham sido proferidas em 18/4 e 17/5/2000, isso não evitou a realização de nova audiência pública em 24/8/2000, nem proporcionou a imediata retomada das obras, já que o deslinde da questão se deu somente em 15/12/2000, com a assinatura de Termo de Compromisso de Ajustamento de Conduta - TAC pelas partes envolvidas; e
	d) falta de proporcionalidade entre o valor pago pelos agravos, que constituíam medidas acessórias no contexto da ação principal, e os montantes pagos pelo acompanhamento da ação civil pública (despesa mensal de R$ 5.000,00, pelo período de um ano, acolhida pelo Tribunal por ocasião da prolação do Acórdão 31/2008-TCU-Plenário) .
18.	Com fulcro nessas constatações, foi realizada a citação dos Srs. Luiz Carlos dos Santos e Alexandre Husni, os quais foram instados a apresentar defesa sobre os seguintes pontos:
	a) desnecessidade da contratação, uma vez que a ação civil pública vinha sendo acompanhada por advogados pertencentes ao próprio corpo jurídico de Furnas;
	b) contradição entre a cláusula 4ª do contrato, a qual estabelecia que, além do acompanhamento da ação civil pública, o contratado se encarregaria de ajuizar outras ações que se fizessem necessárias, e o § 1° da cláusula 7ª, que estabelecia valores específicos para dois agravos, que deveriam estar incluídos entre essas "outras ações";
	c) previsão de valores exorbitantes para os agravos, que são ações secundárias em relação à ação civil pública, mas cujos valores correspondiam a dez vezes aquele estabelecido para o acompanhamento da ação principal;
	d) os agravos n° 2000.03.00.018901-5 e 2000.03.00.0022735-1 tinham o mesmo objetivo, qual seja, a preservação das audiências originalmente marcadas. Assim sendo, a interposição do segundo só foi necessária porque o pedido feito no primeiro não foi atendido integralmente. Logo, não fazia sentido fazer o pagamento de valores específicos para cada agravo; e
	e) o contrato foi celebrado após a interposição dos agravos citados e a prolação das respectivas decisões judiciais. Ou seja, foi celebrado um contrato com efeitos retroativos e uma falsa condicionante de sucesso, uma vez que as mencionadas decisões judiciais já tinham sido proferidas.
19.	As alegações de defesa foram tempestivamente apresentadas. Contudo, o Ministro Relator as considerou incapazes de afastar as irregularidades acima relacionadas. Esse entendimento foi acolhido por este Plenário, que proferiu o Acórdão 31/2008, acima transcrito.
III - Dos recursos de reconsideração interpostos pelos Srs. Luiz Carlos dos Santos e Alexandre Husni
20.	Irresignados, os Srs. Luiz Carlos dos Santos e Alexandre Husni interpuseram Recursos de Reconsideração, que foram conhecidos pelo Ministro Marcos Vilaça, então Relator ad quem.
21.	Os recorrentes alegaram, em síntese, que:
	a) a contratação do Sr. Alexandre Husni foi regular, uma vez que o risco de interrupção no fornecimento de energia elétrica, decorrente da paralisação das obras relativas ao terceiro circuito da Linha de Transmissão Itaberá - Tijuco Preto III, caracterizava uma situação de emergência que impunha ao gestor o dever de agir;
	b) o trabalho executado pelo advogado contribuiu para o êxito obtido e gerou um benefício significativo para a empresa, o qual pode ser dimensionado tendo em vista que o custo diário da paralisação das obras era estimado em R$ 330.000,00 (trezentos e trinta mil reais) ;
	c) a demora para a assinatura do contrato foi decorrente da burocracia e do excesso de zelo da administração da empresa;
	d) a devolução da importância paga, imposta pela condenação ora vergastada, implica o enriquecimento ilícito de Furnas e o empobrecimento injustificado dos recorrentes, pois a empresa se beneficiaria com a recuperação de valores que foram despendidos com a contratação de um serviço que foi efetivamente prestado;
	e) os dois agravos tinham objetivos diversos, pois, enquanto o primeiro manteve a realização da data da audiência pública prevista para acontecer em São Paulo (19/04/2000) , o segundo permitiu a preservação da audiência realizada, dispensando a necessidade de sua renovação;
	f) os honorários cobrados pelo advogado para ajuizar os agravos estavam de acordo com os padrões de mercado, pois foram estipulados com base no benefício econômico que Furnas poderia auferir, considerando o valor da causa e o montante estimado do prejuízo diário que a paralisação das obras acarretava;
	g) o critério indicado no Acórdão para a apuração dos juros de mora não está correto, pois a incidência de juros deveria ocorrer a partir do momento em que o suposto débito se torna vencido e exigível, vale dizer, a partir do trânsito em julgado do Acórdão condenatório; e
	h) a restituição imposta pelo Acórdão não deve abranger o valor correspondente ao imposto de renda retido na fonte por Furnas por ocasião do pagamento, uma vez que tal valor constitui parcela não recebida pelo recorrente.
22.	Em seguida, a Sra. Maria Aparecida de Faria Santos, viúva e inventariante do Sr. Luiz Carlos dos Santos, apresentou ao TCU a certidão de óbito que comprovou o falecimento de seu marido. Após se habilitar como interessada, ela juntou aos autos uma nova peça, na qual afirmou, em síntese, que:
	a) foi requerida, preliminarmente, a anulação da decisão recorrida, uma vez que a reponsabilidade não seria apenas do presidente de Furnas, mas de toda a diretoria, que ratificou a contratação de advogados;
	b) a contratação era urgente, em face de risco iminente de interrupção no fornecimento de energia para a região sudeste do país;
	c) a contratação teria sido efetivada, no dia 18/4/2000, por meio da assinatura de procuração concedendo poderes ao advogado que iria ser contratado. Essa avença teria sido formalizada em 30/5/2000;
	d) o profissional não poderia deixar de atuar a partir da outorga da procuração, sob pena de infração ética;
	e) o dirigente de Furnas agiu em defesa do interesse público, dentro dos limites legais e com a urgência necessária;
	f) o advogado possui legítimo direito à percepção de honorários, ainda que não haja contrato escrito, com base no artigo 59, parágrafo único, da Lei 8.666/1993;
	g) os dois agravos interpostos pelo advogado Alexandre Husni possuíam objetos distintos e obtiveram êxito. E esse sucesso comprovaria a notória especialização do profissional;
	h) os honorários foram estipulados com supedâneo no valor da causa, que dizia respeito a um empreendimento de R$ 236.000.000,00 (duzentos e trinta e seis milhões de reais) , e no prejuízo diário decorrente da paralisação da obra, que foi estimado em R$ 330.000,00 (trezentos e trinta mil reais) ; e
	i) os honorários foram inferiores aos previstos na tabela da Seção Paulista da OAB e seu arbitramento levou em consideração a relevância, complexidade e dificuldade das questões e o renome e competência do profissional. Registrou que estipular valores diferentes não seria razoável e representaria enriquecimento sem causa de Furnas.
23.	Após analisar essas alegações, a Serur entendeu que:
	a) a condenação em débito no valor original de R$ 600.000,00 (seiscentos mil reais) decorreu de pagamentos irregulares realizados para advogado contratado por Furnas. Conforme assentado no voto condutor da decisão recorrida:
	"20. Apesar de já estar atuando nos autos pelo menos desde 18/4/2000, data em que foi ajuizado o Agravo de Instrumento n° 2000.03.00.0018901-5, o Contrato entre Furnas e o Sr. Alexandre Husni só foi firmado em 1º/6/2000 (fls. 675/681, v. 13) , o que é absolutamente ilegal em se tratando de relação com a administração pública, conforme estabelece o art. 60, parágrafo único, da Lei n° 8.666/1993:
	'é nulo e de nenhum efeito o contrato verbal com a Administração, salvo o de pequenas compras de pronto pagamento'";
	b) não é possível considerar que uma contratação pública se concretizou por meio da assinatura de uma procuração. Afinal, na Lei 8.666/1993, não há previsão de que tal assinatura seja um meio hábil para efetivar essa contratação;
	c) é contraditório o argumento de que a responsabilidade deveria ser atribuída à diretoria de Furnas, que ratificou a contratação. De qualquer modo, não há discussão quanto à responsabilização do recorrente, que representou Furnas e concedeu procuração a advogado que não possuía contrato válido com a administração pública;
	d) a mera afirmação de que o advogado possuía "renome" e "competência" não comprova o atendimento aos requisitos da inexigibilidade de licitação, conforme restou assente na decisão recorrida, in verbis:
	"21. Outra irregularidade relacionada à contratação é que em nenhum momento foi demonstrada a viabilidade da contratação por inexigibilidade de licitação. Não são suficientes para respaldar esse tipo de contratação meras alegações de que se tratava de advogado de 'renome' ou de 'grande especialização'. É preciso demonstrar objetivamente que as características do objeto e do contratado estão enquadradas nos dispositivos legais que regem esse tipo de contratação direta, o que não foi feito no caso presente". 
	e) também não socorre os recorrentes a alegação de que o advogado possuía notória especialização como comprovaria o êxito nos agravos interpostos. Afinal, os requisitos para contratação por inexigibilidade de licitação devem ser aferidos previamente à celebração do contrato;
	f) deve ser paga uma indenização ao advogado pela prestação de serviço antes da formalização do contrato, sob pena de enriquecimento sem causa de Furnas. Considera-se adequado o arbitramento do valor na quantia mensal estipulada em contrato para acompanhamento e defesa dos interesses de Furnas, valor que foi considerado regular pela decisão recorrida; e
	g) o responsável Luiz Carlos dos Santos faleceu em 31/1/2013, após a interposição pelo de cujos de recurso de reconsideração, que foi conhecido com efeito suspensivo e se encontrava pendente de apreciação de mérito. Não houve, portanto, trânsito em julgado da decisão, o que enseja a revisão de ofício da multa aplicada ao responsável.
24.	Com espeque nessas considerações, a Serur concluiu que os responsáveis não apresentaram elementos aptos a alterar as conclusões consignadas na decisão recorrida. Contudo, tendo em vista que o advogado efetivamente prestou serviços para Furnas, consistentes no acompanhamento da Ação Civil Pública 1999.61.00.048465-6, durante os meses de abril e maio de 2000, ainda que sem amparo em um contrato escrito, a Secretaria de Recursos propôs dar provimento parcial aos recursos sob exame, com o intuito de fixar uma remuneração para esse período no valor de R$ 10.000,00 (dez mil reais) . Assim sendo, a unidade técnica sugeriu que o valor original do débito imposto de forma solidária aos recorrentes seja reduzido nessa quantia. Por fim, foi alvitrado o afastamento da multa aplicada ao Sr. Luiz Carlos dos Santos.
25.	O Procurador Marinus Eduardo De Vries Marsico pronunciou-se favoravelmente ao acolhimento da proposta formulada pela unidade técnica.
26.	No voto condutor da decisão ora embargada, manifestei minha concordância parcial com o entendimento esposado pela Serur e pelo Ministério Público junto ao TCU, sem prejuízo de tecer considerações adicionais e pontuar algumas divergências com as instâncias precedentes.
27.	Em primeiro lugar, abordei a validade do contrato ora sob exame, tendo destacado que:
	a) apesar de concordar com a afirmação dos recorrentes no sentido de que havia uma situação emergencial, no âmbito da qual foi demandado pelo Operador Nacional do Sistema que Furnas acelerasse a conclusão da Linha de Transmissão em tela, entendi que as normas legais disponibilizavam para o gestor instrumentos adequados para fazer frente ao referido contexto. Ocorre que, no caso vertente, essas normas não foram cumpridas;
	b) afinal, foi realizada uma contratação direta com fulcro em suposta inexigibilidade de licitação, sob a alegação de que se tratava de profissional de notória especialização. Contudo, não foram acostados aos autos documentos aptos para comprovar o atendimento aos requisitos legais insculpidos no art. 25, II, da Lei nº 8.666/1993, quais sejam a inviabilidade de competição e a singularidade do objeto a ser contratado;
	c) ademais, a alegada inviabilidade de competição foi descaracterizada pela atuação do Sr. Donaldo Armelin no primeiro agravo e do Sr. José Luiz de Paula Eduardo Filho nos demais procedimentos, com base em delegação de poderes a eles outorgada pelo Sr. Alexandre Husni. Salientei, ainda, que o contrato em apreço foi firmado com este último advogado, não com o escritório onde ele e os demais advogados trabalhavam;
	d) com base na cronologia dos fatos que ensejaram a contratação em tela, constatei que o trâmite do processo de contratação em tela foi muito célere, o que demorou foi o início desses procedimentos. Esse atraso foi agravado pelo fato de haver a necessidade premente de regularizar a suposta contratação verbal, cuja celebração foi alegada pelas partes. Afinal, consoante disposto no parágrafo único do art. 60 da Lei de Licitações e Contratos, "é nulo e de nenhum efeito o contrato verbal com a Administração, salvo o de pequenas compras de pronto pagamento, assim entendidas aquelas de valor não superior a 5% (cinco por cento) do limite estabelecido no art. 23, inciso II, alínea "a" desta Lei, feitas em regime de adiantamento";
	e) não merecia prosperar a alegação de que a procuração outorgada para o Sr. Alexandre Husni supriria a inexistência de um contrato escrito. É inegável que o mandato conferido pelo cliente habilita o advogado a atuar em juízo em nome do outorgante da procuração, como se depreende da leitura da Lei 8.906/1994 (Estatuto da Advocacia) ;
	f) contudo, a procuração, apesar de ser necessária, não é suficiente. Nesse sentido, os arts. 22, § 4º, e 24, caput, da Lei 8.906/1994, ao tratar dos honorários advocatícios, deixam clara a necessidade de existir um contrato escrito firmado pelo cliente e pelo advogado. Também o art. 35 do Código de Ética e Disciplina da OAB estabelece a obrigatoriedade de ser celebrado um contrato escrito;
	g) frisei, ainda, que a Lei 8.666/1933, aplicável ao presente caso, não prevê a substituição do contrato de serviços advocatícios pela procuração. Considerando a natureza jurídica de Furnas, entendi que seus dirigentes não poderiam realizar tal substituição sem a devida base legal; e
	h) diante do acima exposto, conclui que restou demonstrada a ineficácia jurídica do contrato verbal alegadamente existente, em especial no que concerne à fixação do valor dos honorários.
28.	Em seguida, tratei do ponto fulcral deste processo, qual seja, o valor dos honorários que deveriam ter sido pagos ao Sr. Alexandre Husni, tendo destacado que:
	a) no contrato firmado no dia 1º/6/2000, foi previsto o pagamento de R$ 660.000,00 (seiscentos e sessenta mil reais) ao advogado acima citado. Dessa quantia, R$ 60.000,00 (sessenta mil reais) se referiam ao acompanhamento da Ação Civil Pública 1999.61.00.048465-6 e R$ 600.000,00 (seiscentos mil reais) diziam respeito ao ajuizamento de dois agravos;
	b) por meio do Acórdão 31/2008-TCU-Plenário, o TCU considerou lícito o pagamento da primeira quantia, cujo valor foi calculado com base na prestação de serviços advocatícios durante 12 meses e nos honorários fixados, no contrato firmado pelas partes, em R$ 5.000 (cinco mil reais) mensais. Julguei que esse entendimento foi corretamente estabelecido;
	c) por outro lado, nesse mesmo decisum, o TCU imputou débito no valor total da segunda parcela do pagamento sob comento, por entender que essa despesa seria totalmente indevida. Neste particular, julguei que assistia razão aos recorrentes quando eles afirmaram que a devolução dos R$ 600.000,00 (seiscentos mil reais) acarretaria o enriquecimento sem causa de Furnas. Afinal, não havia dúvidas quanto à participação do Sr. Alexandre Husni, ainda que sem cobertura contratual, na elaboração dos agravos. Ademais, é certo que a estatal se beneficiou, em alguma medida, do serviço por ele prestado. Assim sendo, em sintonia com o entendimento então esposado pela unidade técnica e pelo Ministério Público junto ao TCU, julguei que deveria ser fixada uma indenização para esse advogado, como forma de remunerá-lo;
	d) tinha ciência de que o § 1º da cláusula 7ª do contrato celebrado por Furnas e pelo Sr. Alexandre Husni previu o pagamento de R$ 300.000,00 (trezentos mil reais) em decorrência da interposição de cada um dos dois agravos ajuizados pelo Sr. Alexandre Husni. Entretanto, salientei que o mencionado advogado, ao prestar serviços sem celebrar um contrato escrito prévio, atuou à margem das normas legais aplicáveis ao caso vertente. Por via de consequência, ele assumiu o risco de não receber os valores que supostamente teriam sido acordados verbalmente;
	e) asseverei que o valor a ser pago ao Sr. Alexandre Husni foi arbitrado de forma excessiva, em especial, quando se adota como parâmetro de comparação o valor mensal de R$ 5.000,00 (cinco mil reais) , por 12 meses, avençado para acompanhar o andamento da Ação Civil Pública 1999.61.00.048465-6. Afinal, após ler os agravos apresentados pelo Sr. Alexandre Husni, constatei que nesses recursos foram discutidas apenas questões de fato, consistentes na adequação do local onde estava prevista a realização da audiência e da data fixada para esse evento (que supostamente seria muito próxima ao Dia do Índio, o que poderia inviabilizar a participação de representantes das três aldeias que seriam afetadas pela construção da linha de transmissão sob comento) . Não foram apresentadas teses jurídicas inovadoras ou argumentos mais complexos, o que associado ao diminuto número de páginas dessas peças, gerou a conclusão de que se tratava de recursos muito simples;
	f) assim sendo, restou patente que não havia justificativa para a realização de um pagamento tão superior ao que foi fixado para o acompanhamento da ação civil pública em tela;
	g) aduzi que o êxito obtido com a interposição desses embargos foi limitado, uma vez que o sucesso verificado na interposição dos agravos apenas resolveu questões acessórias e garantiu a validade da audiência pública realizada em São Paulo (SP) , mas não possibilitou a retomada das obras. Nesse sentido, reiterei que, somente no dia 10/8/2000, a Juíza Federal encarregada de julgar o caso deferiu a continuação parcial da construção do empreendimento, em atendimento à petição conjunta formulada, no dia anterior, por Furnas e pelo Ministério Público Federal;
	h) acrescentei que não devia ser acolhida a alegação de que a desproporção entre esses valores teria decorrido do pagamento de um prêmio de êxito. O referido prêmio foi indevido, uma vez que o contrato foi celebrado, no dia 1º/6/2000, quando já se tinha conhecimento das decisões judiciais favoráveis aos dois recursos, que foram proferidos nos dias 18/4 e 17/5/2000, respectivamente. Nunca é demais lembrar que prêmios dessa natureza são justificados pela assunção, pelo advogado, do risco de não receber seus honorários caso sua atuação seja infrutífera. No caso ora sob exame, esse risco não mais existia, o que implica dizer que inexistia motivação para o pagamento do valor contratado com tal fundamento;
	i) ademais, entendi que o argumento apresentado pelos recorrentes no sentido de que o valor a ser pago pelos agravos foi estipulado com base em um percentual do valor da causa e do ganho potencial para Furnas não deveria ser aceito;
	j) com fulcro nessas considerações, julguei ter sido demonstrado que o valor fixado para remunerar a elaboração e a apresentação dos agravos foi excessivo, logo, restava definir o que seria um valor adequado; e
	k) preliminarmente, destaquei que, em casos como o que ora se examina, em que é necessário estimar valores muito anos após a ocorrência dos fatos, é recomendável ser prudente e fixar um montante que, certamente, não prejudique a parte. Nesse contexto, julguei que teria sido razoável pagar, pela elaboração e apresentação dos agravos, um valor no máximo igual ao que foi pago pelo acompanhamento da ação principal. Do acima exposto, concluí que o valor histórico do débito deveria ser fixado em R$ 540.000,00 (quinhentos e quarenta mil reais) .
29.	Tendo em vista que não constavam destes autos provas de que o Sr. Alexandre Husni tivesse agido de forma dolosa ou irregular para conseguir sua contratação, julguei que deveria ser excluída a multa que lhe havia sido imposta pelo Acórdão 31/2008-TCU-Plenário. 
30.	Por fim, tendo em vista o falecimento do Sr. Luiz Carlos dos Santos, ocorrido antes do trânsito em julgado da decisão condenatória, entendi que a sanção pecuniária que lhe havia sido anteriormente aplicada também deveria ser excluída.
31.	Este Plenário acolheu o meu entendimento e decidiu, por meio do Acórdão 30/2019:
	"9.1. conhecer dos recursos de reconsideração interpostos pelos Srs. Luiz Carlos dos Santos e Alexandre Husni, para, no mérito, dar-lhes provimento parcial;
	9.2. reduzir o valor histórico do débito solidário imputado aos Srs. Luiz Carlos dos Santos e Alexandre Husni, por meio do item 9.1 do Acórdão 31/2008-TCU-Plenário, de R$ 600.000,00 (seiscentos mil reais) para R$ 540.000,00 (quinhentos e quarenta mil reais) ;
	9.3. excluir a multa no valor histórico de R$ 50.000,00 (cinquenta mil reais) , que havia sido imposta ao Sr. Luiz Carlos dos Santos, pelo item 9.2 do Acórdão 31/2008-TCU-Plenário, tendo em vista seu falecimento ocorrido antes do trânsito em julgado do acórdão condenatório;
	9.4. excluir a multa no valor histórico de R$ 30.000,00 (trinta mil reais) , que havia sido
imposta ao Sr. Alexandre Husni, pelo item 9.3 do Acórdão 31/2008-TCU-Plenário;"
IV - Dos embargos de declaração opostos pela Sra. Maria Aparecida de Faria Santos, na qualidade de sucessora do Sr. Luiz Carlos dos Santos, e por Furnas Centrais Elétricas S.A.
32.	Irresignadas com esse último decisum, Furnas Centrais Elétricas S. A. e a Sra. Maria Aparecida de Faria Santos opuseram embargos de declaração contra o Acórdão 30/2019-TCU-Plenário.
33.	O recurso apresentado pela referida empresa apresenta o seguinte teor:
	"FURNAS CENTRAIS ELÉTRICAS S/A, já qualificada nos autos do processo em epígrafe, em trâmite perante esse e. Tribunal de Contas, vem, por sua procuradora subscritora, com fulcro no art. 287, RITCU, opor os presentes EMBARGOS DE DECLARAÇÃO, pelos fatos e fundamentos a seguir expostos.
	1. Tempestividade
	Inicialmente, cumpre destacar a tempestividade do presente recurso, uma vez que esta Concessionária tomou conhecimento da referida decisão colegiada por meio do Ofício 0338/2019-TCU/SeinfraElétrica, recebido em 26.08.19 (segunda-feira) . Assim sendo, o prazo de 10 (dez) dias, previsto no art. 287,§1°, RITCU, finda-se em 05.09.19.
	2. Do Mérito
	Em que pese os fundamentos da v. decisão colegiada, data máxima vênia, entende esta Concessionária que há ponto obscuro em sua explicitação, motivo pelo qual se torna imprescindível o esclarecimento do decisum.
	Por meio do v. Acórdão 1888/2019-TCU-Plenário, este douto órgão julgador houve por bem de elaborar a seguinte determinação, in verbis:
	"ACORDAM os Ministros do Tribunal de Contas da União, reunidos em sessão do Plenário, diante das razões expostas pelo Relator, com fundamento nos arts. 32, I, e 33 da Lei 8.443/1992, em:
	9.1. conhecer dos recursos de reconsideração interpostos pelos Srs. Luiz Carlos dos Santos e Alexandre Husni, para, no mérito, dar-lhes provimento parcial;
	9.2. reduzir o valor histórico do débito solidário imputado aos Srs. Luiz Carlos dos Santos e Alexandre Husni, por meio do item 9.1 do Acórdão 31/2008-TCU-Plenário, de R$ 600.000,00 (seiscentos mil reais) para R$ 540.000,00 (quinhentos e quarenta mil reais) ;
	9.3. excluir a multa no valor histórico de R$ 50.000,00 (cinquenta mil reais) , que havia sido imposta ao Sr. Luiz Carlos dos Santos, pelo item 9.2 do Acórdão 31/2008-TCU-Plenário, tendo em vista seu falecimento ocorrido antes do trânsito em julgado do acórdão condenatório;
	9.4. excluir a multa no valor histórico de R$ 30.000,00 (trinta mil reais) , que havia sido imposta ao Sr. Alexandre Husni, pelo item 9.3 do Acórdão 31/2008-TCU-Plenário;"
	Conforme se extrai do julgado, dentre outras questões, os i. Ministros entenderam por reduzir o valor histórico do debito solidário de R$ 600.000,00 (seiscentos mil reais) para R$ 540.000,00 (quinhentos e quarenta mil reais) .
	Todavia, não restaram claros, permissa vênia, os fundamentos suscitados para justificar a redução do valor histórico do débito, pelo fato de que, caso mantido, acarretaria o enriquecimento sem causa de FURNAS.
	Com efeito, no processo de tomada de contas em que exista débito, a apuração do valor será feita por meio de verificação ou estimativa. É o que dispõe o art. 210, § 1°, do RITCU, abaixo transcrito:
	"Art. 210. Quando julgar as contas irregulares, havendo débito, o Tribunal condenará o responsável ao pagamento da dívida, atualizada monetariamente a partir da data da irregularidade, acrescida dos juros de mora devidos, podendo, ainda, aplicar-lhe a multa prevista no art. 267.
	§ 1º A apuração do débito far-se-á mediante:
	I - verificação, quando for possível quantificar com exatidão o real valor devido;
	II - estimativa, quando, por meios confiáveis, apurar-se quantia que seguramente não excederia o real valor devido."
	No presente caso, verifica-se que foi utilizado o método da estimativa, tanto que o i. Relator afirma em seu voto que: 
	"No presente caso, o valor estimado do débito que seguramente não excede o real valor devido equivale à diferença entre a quantia paga, R$ 600.000,00 (seiscentos mil reais) , e aquela que considero adequada para ressarcir o trabalho desenvolvido pelo Sr. Alexandre Husni."
	Entretanto, a norma regulatória dessa e. Corte de Contas impõe que a apuração do débito por estimativa ocorrerá quando, por meios confiáveis, a quantia não excederia o real valor devido.
	Registre-se, por ser imprescindível, que esta Concessionária não pretende nestes aclaratórios desqualificar ou desacreditar a motivação exposta no v. acórdão. Contudo, por certo, meios confiáveis não se confundem com julgamento razoável, atrelado ao subjetivismo do julgador, o que torna a decisão obscura.
	Observa-se da explanação dos motivos justificadores para redução do valor do débito, que o i. Ministro explicita que o real valor seria a diferença entre a quantia paga, R$ 600.000,00, e aquela que "considerou adequada para ressarcir o trabalho desenvolvido pelo Sr. Alexandre Husni." Assim sendo, o embasamento motivador da redução deriva de um critério subjetivo, o que não significa, necessariamente, meio confiável.
	Acrescenta o nobre julgador que, ao analisar os documentos acostados, entende razoável pagar pela "elaboração e apresentação dos agravos um valor no máximo igual ao que foi pago pelo acompanhamento da ação principal", fixando o valor histórico do débito em R$ 540.000,00 (quinhentos e quarenta mil reais) . 
	Ocorre que, ao equiparar tais serviços, ou seja, a interposição de recursos e o acompanhamento de ação, o nobre Ministro desconsidera o fato de que a atuação do Sr. Alexandre Husni não foi totalmente exitosa quando do resultado dos agravos interpostos.
	Destarte, demonstrada a obscuridade contida no v. Acórdão 1888/2019-TCU-Plenário, impõe-se a necessidade de complementar o douto decisum embargado, sanando os vícios apontados.
	3. Conclusão
	Por todo o exposto, espera e confia a ora Embargante que serão recebidos e acolhidos os presentes aclaratórios, com o fim de sanar a obscuridade destacada." 
34.	Já a Sra. Maria Aparecida de Faria Santos opôs embargos com o seguinte teor:
	"MARIA APARECIDA DE FARIAS SANTOS, na qualidade de sucessora do Sr. Luiz Carlos dos Santos, vem, respeitosamente, à presença de Vossa Excelência, por intermédio de seus advogados, com fulcro no art. 287 do Regimento Interno deste e. Tribunal de Contas da União, opor EMBARGOS DE DECLARAÇÃO em face do Acórdão 1888/2019-TCU-Plenário, cuja conclusão foi pelo parcial provimento dos recursos de reconsideração interpostos pelas partes para:
	(i) reduzir o valor histórico do débito que fora imputado ao Sr. Luiz Carlos dos Santos e ao Sr. Alexandre Husni; e 
	(ii) excluir as multas que foram impostas nos itens 9.2 e 9.3 do Acórdão 31/2008-TCU-Plenário, com base nos fundamentos a seguir expostos.
	I. DO CABIMENTO E DA TEMPESTIVIDADE
	1. Os presentes embargos de declaração são opostos com base no art. 287 do RITCU, na medida em que o v. acórdão incorreu em omissões e contradições, carecendo, portanto, de esclarecimentos para que seja perfectibilizada a prestação jurisdicional.
	2. No que tange à tempestividade, tem-se que os patronos foram devidamente intimados no dia 26/08/2019 (segunda-feira) , consoante atesta o comprovante juntado aos autos (peça 63) . Desta forma, iniciando-se a contagem do prazo de 10 (dez) dias em 27/08/2019 (terça-feira) , contado na forma do art. 183, I, d, do RITCU, tem-se como marco final o dia 05/09/2019 (quinta-feira) .
	3. Apresentados até esta data, considerar-se-ão tempestivos.
	II. SÍNTESE DA DEMANDA
	4. Cuidam os presentes autos da Prestação de Contas de FURNAS referente ao exercício de 2000, no qual a questão pendente diz respeito unicamente à suposta irregularidade da contratação do advogado Alexandre Husni, por parte de FURNAS, para atuar na Ação Civil Pública nº 1999.61.00.048465-6.
	5. Em síntese, FURNAS, responsável por parcela da geração de energia consumida no Sudeste, estava, também, responsável pela implementação do terceiro circuito da Linha de Transmissão Itaberá-Tijuco Preto III. Tal implementação era imperiosa, à época, em razão da insuficiência dos outros dois circuitos existentes à segurança do Sistema Elétrico Nacional.
	6. Após obtenção da Licença de Instalação ("LI") concedida pelo IBAMA (LI nº 74/99) e iniciadas as obras, o Ministério Público obteve liminar no bojo da Ação Civil Pública, a qual suspendeu a LI até a realização das audiências públicas designadas, paralisando as obras e causando prejuízos diários - estimados à época por Furnas - na ordem de R$ 330.000,00 (trezentos e trinta mil reais) , dos quais R$ 120.000,00 (centro e vinte mil reais) decorriam do custo financeiro imediato em razão da paralisação das obras - manutenção de canteiro de obra e mobilização de equipe - e R$ 210.000,00 (duzentos e dez mil reais) representavam o custo financeiro que FURNAS deixava de faturar, pela não transmissão da energia elétrica - estimativa de lucro cessante.
	7. O corpo jurídico interno de FURNAS interpôs i) Pedido de Suspensão de Segurança, ii) Agravo de Instrumento, e iii) Agravo Regimental, todos com a finalidade de reverter a decisão liminar deferida, todavia, não obtiveram sucesso em nenhuma destas empreitadas.
	8. Diante disso, a contratação de um advogado fora do quadro de advogados de FURNAS, in casu, o Sr. Alexandre Husni, se fez necessária e foi motivada, sobretudo, pela necessidade de obtenção célere de decisões que permitissem a retomada das obras. Daí, portanto, adveio a necessidade de que fosse contratado alguém com notória expertise perante o TRF da 3ª Região, tendo sido deliberado pela Diretoria Colegiada de FURNAS a contratação do referido advogado com a finalidade de que fosse interposto um novo recurso.
	9. O risco, cabe reforçar, não só advinha da expectativa de elevado prejuízo financeiro que seria acumulado por FURNAS, como também do risco grave de interrupção no fornecimento de energia para a Região Sudeste, considerando que os fatos ocorreram no ano de 2000, período em que o Brasil, sabidamente, sofria com grave crise de energia e diversos "apagões".
	10. O advogado foi contratado por inexigibilidade de licitação, em razão da sua notoriedade, bem como urgência do caso, uma vez que já haviam sido proferidas 03 (três) decisões desfavoráveis à FURNAS e, ainda, com a publicação da decisão, no dia 14/04/2000, que determinou o adiamento da audiência pública, inicialmente prevista para o dia 19/04/2000, ou seja, FURNAS já estava em curso o prazo para a interposição de novo agravo de instrumento, em curto espaço de tempo (vide os itens 10 a 12 do voto) .
	11. O agravo de instrumento do Sr. Alexandre Husni (2000.03.00.018901-5) foi interposto no dia 18/04/2000 e, no mesmo dia, houve o deferimento do pedido ali formulado, razão pela qual a audiência pública foi mantida em sua data original.
	12. Posteriormente, o MPF apresentou um novo pedido de liminar, objetivando a renovação da audiência pública que havia sido realizada legalmente no dia 19/04/2000, o qual foi deferido pelo Juízo de primeiro grau, tendo sido determinada a realização de uma nova audiência pública.
	13. Em face desta decisão, prolatada em 02/05/2000, o Sr. Alexandre Husni interpôs um segundo agravo de instrumento (2000.03.00.022735-1) no dia 12/05/2000, cuja liminar foi deferida no dia 17/05/2000, desta vez para reconhecer como válida a audiência pública anteriormente realizada, reconhecendo-se, por conseguinte, a desnecessidade de realização de uma nova audiência pública e, ainda, que inexistiam óbices à retomada das obras. As obras foram retomadas no dia 19/05/2000.
	14. No entanto, quando do cotejo analítico por parte do Tribunal de Contas da União, diante do histórico dos fatos, o voto do Ministro Relator apontou as seguintes falhas na contratação do advogado:
	a) A data do contrato de prestação de serviços do advogado é posterior à atuação destes nos autos da Ação Civil Pública e da interposição dos Agravos de Instrumento;
	b) Não foi demonstrada a situação de inexigibilidade de licitação;
	c) Os valores recebidos, a título de honorários ad exitum pelo sucesso nos Agravos de Instrumento são ilegítimos;
	15. Desta feita, o Acórdão 31/2008-TCU-Plenário julgou irregulares as contas do Sr. Luiz Carlos dos Santos (ex Presidente de FURNAS) e condenou-o, solidariamente ao Sr. Alexandre Husni, à devolução do valor de R$ 600.000,00 (seiscentos mil reais) , referente ao pagamento ad exitum dos agravos, valor que deveria ser atualizado monetariamente e acrescido de juros de mora calculados a partir de 15/06/2000 e, ainda, aplicou ao Sr. Luiz Carlos dos Santos, com base no art. 57 da Lei nº 8.443/1993, multa de R$ 50.000,00 (cinquenta mil reais) .
	16. Em face desta decisão, foi interposto, tempestivamente, o competente Recurso de Reconsideração. No curso da análise deste feito, ocorreu o falecimento do Sr. Luiz Carlos dos Santos em 31/01/2013, razão pela qual a ora Embargante, inventariante do espólio, de forma espontânea, apresentou-se nos autos, bem como apresentou razões adicionais ao recurso de reconsideração (peças 26, 29, 35 e 47) .
	17. A despeito de ter sido interposto em 2008, observa-se que, após a manifestação da área técnica, o recurso de reconsideração foi julgado apenas em agosto de 2019, ou seja, houve ali um interregno de 11 (onze) anos. Ao analisar o caso, o Plenário deste e. Tribunal acompanhou a proposta de voto apresentada pelo i. Relator, cuja conclusão pede-se venia para transcrever abaixo:
	"87. Com fulcro nessas considerações, julgo que os recursos ora sob exame devem ser conhecidos, para, no mérito, ser-lhes conferido provimento parcial no sentido de:
	a) reduzir o valor histórico do débito solidário imputado aos Srs. Luiz Carlos dos Santos e Alexandre Husni, por meio do item 9.1 do Acórdão 31/2008-TCU-Plenário, de R$ 600.000,00 (seiscentos mil reais) para R$ 540.000,00 (quinhentos e quarenta mil reais) ;
	b) excluir a multa no valor de R$ 50.000,00 (cinquenta mil reais) que foi imposta, pelo item 9.2 do Acórdão 31/2008-TCU-Plenário, ao Sr. Luiz Carlos dos Santos; e
	c) excluir a multa no valor de R$ 30.000,00 (trinta mil reais) que foi imposta, pelo item 9.3 do Acórdão 31/2008-TCU-Plenário, ao Sr. Alexandre Husni."
	18. Extrai-se da leitura do v. acórdão que o e. TCU entendeu que a contratação do Sr. Alexandre Husni, nos moldes em que foi realizada, foi considerada irregular. A par disso, reconheceu que (i) o contrato de honorários era válido, (ii) a parcela dos honorários contratuais devidos a título de pró-labore (acompanhamento mensal por doze meses) era correta; e (iii) eram devidos honorários em razão da interposição dos agravos de instrumento, todavia, os valores se mostravam excessivos, razão pela qual, neste ponto, deveriam ser arbitrados em patamares inferiores àqueles previstos.
	19. Com a devida venia, entende a Embargante que o v. acórdão incorreu em omissões e contradições, razão pela qual a oposição destes embargos de declaração se faz necessária para que sejam prestados os devidos esclarecimentos.
	III. DAS RAZÕES PARA O ACOLHIMENTO DOS EMBARGOS DE DECLARAÇÃO
	III.A - Dos Fatos Supervenientes à Interposição do Recurso de Reconsideração
	20. Conforme exposto brevemente alhures, entre a data da interposição do recurso de reconsideração (05/03/2008) , e o seu efetivo julgamento, transcorreram mais de 11 (onze) anos, sendo que, nesse interregno, sobrevieram diversos fatos relevantes que mereciam a devida análise do caso, que foram apresentados antes da inclusão do feito na pauta de julgamentos.
	21. Todavia, alguns destes fatos não foram analisados por este e. Tribunal, sendo indene de dúvidas, portanto, que o v. acórdão embargado incorreu em omissão em julgado. In casu, a omissão no julgado reside na ausência de manifestação desta e. Corte acerca dos seguintes pontos, além de haver contradição, que também será exposta:
	(i) Prescrição da Pretensão Punitiva do TCU
	(ii) Inexistência de Má-fé do Sr. Luiz Carlos dos Santos e a possibilidade de Afastamento dos Juros de Mora, que constituem cerca de 80% (oitenta por cento) do valor total - Enriquecimento Ilícito da Administração.
	22. Diante disso, faz-se necessária a manifestação expressa desta e. Corte sobre o tema, que serão melhor expostos a seguir:
	III.A.1 - Omissão no Julgado - Prescrição da Pretensão Punitiva do Tribunal de Contas da União - Matéria de Ordem Pública
	23. A pretensão punitiva do Tribunal de Contas da União subordina-se ao prazo geral de prescrição indicado no art. 205 do Código Civil, pelo qual "a prescrição ocorre em dez anos, quando a lei não lhe haja fixado prazo menor" e deve ser contada a partir da data de ocorrência da irregularidade sancionada, nos termos do art. 189 do Código Civil.
	24. Nesse contexto, este e. TCU exarou, em 08 de junho de 2016, o Acórdão 1441/2016-TCU-Plenário, cujo relator foi o i. Min. Benjamin Zymler, pelo qual, in verbis:
	"Acórdão 1441/2016-TCU-Plenário
	1. Processo nº TC Processo 030.926/2015-7
	(...) 
	9. Acórdão:
	(...) 
	ACORDAM os Ministros do Tribunal de Contas da União, reunidos em Sessão do Plenário, ante as razões expostas pelo Redator, em:
	9.1. deixar assente que:
	9.1.1. a pretensão punitiva do Tribunal de Contas da União subordina-se ao prazo geral de prescrição indicado no art. 205 do Código Civil;
	9.1.2. a prescrição a que se refere o subitem anterior é contada a partir da data de ocorrência da irregularidade sancionada, nos termos do art. 189 do Código Civil;
	9.1.3. o ato que ordenar a citação, a audiência ou oitiva da parte interrompe a prescrição de que trata o subitem 9.1.1, nos termos do art. 202, inciso I, do Código Civil;
	9.1.4. a prescrição interrompida recomeça a correr da data em que for ordenada a citação, a audiência ou oitiva da parte, nos termos do art. 202, parágrafo único, parte inicial, do Código Civil;
	(...) 
	9.1.6. a ocorrência desta espécie de prescrição será aferida, independentemente de alegação da parte, em cada processo no qual haja intenção de aplicação das sanções previstas na Lei 8.443/1992;
	9.1.7. o entendimento consubstanciado nos subitens anteriores será aplicado, de imediato, aos processos novos (autuados a partir desta data) bem como àqueles pendentes de decisão de mérito ou de apreciação de recurso por este Tribunal;" 
	25. O presente registro legitima-se em face da lacuna existente na Lei nº 8.443/1992 acerca da prescrição, bem como da decadência, institutos de direito material previstos em nosso ordenamento jurídico.
	26. Com efeito, a Constituição de 1988 adotou a prescritibilidade como regra, e o fez no capítulo dos Direitos e Deveres Individuais e Coletivos, explicitando as exceções, que são os crimes consistentes na prática do racismo e na ação de grupos armados contra a ordem constitucional e o Estado democrático (v. artigo 5º, incisos XLII e XLIV) . E, também, ressalvou as "ações de ressarcimento" por prejuízos causados ao erário, como se vê no § 5º do art. 375.
	27. Portanto, se somente tais crimes e tais "ações" são imprescritíveis, há que se admitir a prescrição da pretensão punitiva exercida pelo Estado contra o responsável pela prática de ilícitos administrativo, contábil, financeiro, orçamentário, operacional e patrimonial.
	28. No entanto, como aqui registrado, no âmbito dessa Corte de Contas, a lei reguladora do processo no qual essa pretensão é exercida, Lei nº 8.443/1992, mantém-se omissa quanto aos institutos da prescrição e da decadência.
	29. Notadamente, os institutos aqui referidos pautam-se pela inércia reiterada do titular durante um certo lapso de tempo, com isso, possuem enquanto fatores determinantes a inércia e o tempo.
	30. Por certo que é o TCU o titular do direito de imputar débito ou multa e o fará nos termos do art. 16, III, c/c o art. 19 da Lei nº 8.443/1992:
	"Art. 16. As contas serão julgadas:
	(...) 
	III - irregulares, quando comprovada qualquer das seguintes ocorrências:
	a) omissão no dever de prestar contas;
	b) prática de ato de gestão ilegal, ilegítimo, antieconômico, ou infração à norma legal ou regulamentar de natureza contábil, financeira, orçamentária, operacional ou patrimonial;
	c) dano ao Erário decorrente de ato de gestão ilegítimo ou antieconômico;
	d) desfalque ou desvio de dinheiros, bens ou valores públicos.
	(...) 
	Art. 19. Quando julgar as contas irregulares, havendo débito, o Tribunal condenará o responsável ao pagamento da dívida atualizada monetariamente, acrescida dos juros de mora devidos, podendo, ainda, aplicar-lhe a multa prevista no art. 57 desta Lei, sendo o instrumento da decisão considerado título executivo para fundamentar a respectiva ação de execução."
	31. Convém perceber-se que, nestes dispositivos, o legislador explicitou as hipóteses em que as contas serão julgadas irregulares, cuidando da imputação do débito, apesar da pouca precisão.
	32. Veja-se que, o débito/dívida é figura normativa e surge apenas quando o TCU o constitui em título, imputando-o a alguém.
	33. Nesse trilhar, tanto o Recurso de Reconsideração, quanto os presentes embargos de declaração, por força legal, impuseram o não perfazimento dos efeitos do Acórdão 31/2018-TCU-Plenário. É dizer, o seu caráter condenatório apenas será efetivo quando do julgamento destes aclaratórios, ex vi o art. 287, § 3º, do RITCU.
	34. Inegável, portanto, que a citação do Responsável interrompeu a prescrição. E, a partir dela iniciou-se novo prazo prescricional, não havendo nesses quase 18 (dezoito) anos o julgamento definitivo do processo. Inclusive já se passaram mais de 11 anos apenas da interposição do Recurso de Reconsideração em face do Acórdão 31/2008-TCU-Plenário, de 08 de maio de 2008, cujos efeitos restam mantidos afastados. Orienta a jurisprudência do Tribunal de Contas da União:
	"Ocorrida a interrupção da prescrição punitiva, o refazimento de citações em razão de novos documentos trazidos aos autos não provoca novas interrupções de prazo prescricional (art. 202 do Código Civil) , assim como não ocorre suspensão da prescrição se tais documentos não foram trazidos aos autos pelos responsáveis (item 9.1.5 do Acórdão 1441/2016-TCU-Plenário) , de modo que, nesse caso, transcorrido o prazo de dez anos desde a interrupção da prescrição até o julgamento, opera-se a prescrição intercorrente." Acórdão 1781/2017-TCU-Plenário | Relator: JOSÉ MUCIO MONTEIRO
	35. Desse modo, com lastro na Lei Substantiva Civil, forçoso o reconhecimento da ocorrência do instituto da prescrição da pretensão punitiva do TCU, no presente caso.
	36. Por apego ao debate, a derradeira citação do Responsável neste processo, cujo objeto tem-se à constituição da dívida, não ocorreu. Esta se performará apenas após o trânsito em julgado do referido acórdão condenatório, consoante o disposto no art. 24 c/c art. 33, ambos da Lei nº 8.443/1992.
	37. Assim, da data da ocorrência do fato ¿ que reside no contrato firmado entre FURNAS e o Sr. Alexandre Husni em 01/06/2000 ¿ até hoje, não houve imputação de débito efetiva. É dizer, não houve constituição de crédito em face da Fazenda Pública, consoante disciplina o art. 39, § 1º da Lei nº 4.320/1964.
	38. Portanto, o prazo decenal da prescrição, forçosamente, operou-se na situação presente. Seguindo-se o recente posicionamento dessa Corte, impõe-se o reconhecimento de sua ocorrência por esse Tribunal.
	39. Ainda, cabe ressaltar que o ato tido por irregular não se caracteriza como ato improbo por parte do Responsável. Em exercício de interpretação normativa, caso se intentasse enquadrar o ato em comento nas tipificações previstas pela Lei de Improbidade, este deveria corresponder a algum dos atos que causam prejuízo ao Erário, previstos no art. 10, do referido diploma, o qual determina que são atos de improbidade "qualquer ação ou omissão, dolosa ou culposa, que enseje perda patrimonial, desvio, apropriação, malbaratamento ou dilapidação dos bens ou haveres das entidades referidas no art. 1º desta lei".
	40. No presente caso, não há que se falar em perda patrimonial, desvio, apropriação, malbaratamento ou dilapidação dos bens ou haveres de entidades da Administração Pública, uma vez que (i) a contratação do advogado para atuar na ação civil pública em andamento decorreu de situação de urgência; e (ii) o contrato firmado foi considerado válido e regular por essa Corte e os valores pagos em razão do acompanhamento da ACP foram considerados legítimos, em que pese tenha havido discordância apenas em relação ao montante em si.
	41. Nesse sentido, a Embargante pede venia para transcrever abaixo uma decisão recente prolatada pelo i. Min. Luis Roberto Barroso, do Col. STF, na Medida Cautelar no MS nº 35.530/DF:
	"13. A plausibilidade das alegações decorre do recente reconhecimento da repercussão geral, pelo Plenário desta Casa, quanto à prescritibilidade da pretensão de ressarcimento ao erário fundada em decisão de Tribunal de Contas (RE 636.886, Rel. Min. Teori Zavascki) , com manifestação que aponta para uma possível revisão da jurisprudência pela aplicação do art. 37, § 5º, da Constituição Federal. Confira-se trecho pertinente da manifestação do relator:
	"3. Não se desconhece que, ao apreciar o MS 26.210 (Rel. Min. RICARDO LEWANDOWSKI, Tribunal Pleno, DJe de 10/10/2008) , impetrado contra acórdão do TCU proferido em tomada especial de contas, este STF assentou a imprescritibilidade de pretensão de ressarcimento ao erário análoga à presente.
	No entanto, no julgamento do já citado RE 669.069, houve manifestações dos juízes desta Corte em sentido aparentemente diverso do fixado no precedente, formado quando a composição do Supremo era substancialmente diversa.
	Em face disso, incumbe submeter novamente à análise do Plenário desta Corte, sob a sistemática da repercussão geral, o alcance da regra estabelecida no § 5º do art. 37 da CF/88, relativamente a pretensões de ressarcimento ao erário fundadas em decisões de Tribunal de Contas.
	4. Diante do exposto, manifesto-me pela existência de repercussão geral da questão suscitada." 
	14. Observe-se que, em suas informações, o TCU não faz menção a nenhum marco suspensivo ou interruptivo da prescrição entre a data dos fatos e a da primeira notificação do impetrante acerca deles.
	15. Considero que, à luz do princípio geral da segurança jurídica, em princípio não são admissíveis hipóteses de imprescritibilidade, que, se existentes, devem ser interpretadas de forma restritiva. Nota-se que, no caso concreto, foi excedido até mesmo o prazo de dez anos, o maior prazo prescricional do direito civil (CC, art. 205) .
	16. Quanto à multa, também considero plausível a aplicação do prazo de cinco anos previsto no art. 1º da Lei nº 9.873/1999, que é expresso quanto ao termo inicial: a "data da prática do ato", e não a do seu conhecimento pelo TCU, ao contrário do que alegam as informações. Na hipótese dos autos, o referido prazo também parece ter sido excedido.
	17. Diante do exposto, defiro o pedido liminar, para suspender todos os efeitos da condenação do impetrante nos autos da TCE nº Processo 005.360/2010-2. A presente decisão tem natureza precária, não induzindo pretenso direito adquirido ou consolidação de expectativas."
	42. Portanto, o STF está em vias de decidir, através de um julgamento de Repercussão Geral, quanto à prescritibilidade das ações originárias no Tribunal de Contas da União. De qualquer maneira, cabe ressaltar que o recente entendimento daquela Corte é no sentido de que a imprescritibilidade somente ocorre em casos de improbidade ou seja, quando o ato de improbidade decorrer em enriquecimento ilícito, favorecimento ilícito de terceiros ou causar dano intencional à administração pública (julgamento do RE 852.475) . Diante disso, foi firmada a seguinte tese:
	"São imprescritíveis as ações de ressarcimento ao erário fundadas na prática de ato doloso tipificado na Lei de Improbidade Administrativa".
	43. Não se enquadrando o ato nas tipificações previstas pela Lei de Improbidade, como no caso em tela, conclui-se de forma inarredável que a IMPRESCRITIBILIDADE DEVE SER AFASTADA, haja vista que o ato cometido pelo Responsável não se enquadra como ato improbo, muito menos doloso, repita-se, diante da posição firmada por esta e. Corte, que declarou a validade do contrato firmado.
	44. Ante o exposto, tendo em vista que o fato em questão somente exsurgiu em razão da demora excessiva na análise do recurso de reconsideração, que perdurou por mais de 10 (dez) anos, a prescrição constitui-se como matéria de ordem pública, podendo ser arguida em qualquer momento e, por fim, que o pedido foi suscitado antes mesmo da inclusão do feito, todavia, não foi analisado por esta e. Corte, tem-se que os presentes embargos de declaração merecem ser conhecidos e, ao final, acolhidos, para que haja a manifestação expressa acerca do tema, sob pena
de se incorrer em violação ao art. 93, IX, da Constituição Federal.
	III.A.2 - Omissão e Contradição no Julgado - Lapso Temporal entre o Recurso de Reconsideração e o seu Julgamento - Possibilidade de Afastamento dos Juros de Mora, Incidentes por mais de 18 (Dezoito) Anos - Ausência de Má-fé ou Conduta Procrastinatória do Sr. Luiz Carlos dos Santos - Enriquecimento Ilícito da Administração
	45. Conforme consta dos autos, o Sr. Luiz Carlos dos Santos foi condenado em razão das supostas irregularidades havidas na contratação dos serviços advocatícios do Sr. Alexandre Husni - em que pese tenha sido declarada a validade do contrato de honorários que foi firmado a posteriori -, tendo sido apenado a devolver os valores pagos a título de honorários advocatícios no tocante à interposição dos agravos de instrumento, corrigidos monetariamente e acrescidos de juros de mora desde 15/06/20009, além da multa prevista no art. 57 da Lei nº 8.443/92. No julgamento do Recurso de Reconsideração, o valor histórico do débito foi reduzido, passando de R$ 600.000,00 (seiscentos mil reais) para R$ 540.000,00 (quinhentos e quarenta mil reais) .
	46. Todavia, diante da injustificável demora na análise deste caso, que perdura há mais de 18 (dezoito) anos, sendo 11 (onze) anos ó tempo gasto para julgar apenas o Recurso de Reconsideração, tem-se que o valor hoje encontra próximo de oito milhões de reais, ou seja, um aumento superior a 1.200% (mil e duzentos por cento) sendo os juros de mora responsáveis por quase 80% (oitenta por cento) do total.
	47. Este ponto, a despeito de levado ao conhecimento antes do julgamento do Recurso, tendo sido referendado na sessão plenário, inclusive, pela posição do Ministério Público de Contas, representado na ocasião pela i. Procuradora-Geral, Dra. Cristina Machado, não foi analisado pela Corte, tratando-se, novamente, de uma vício passível de ser sanado pela via dos embargos de declaração.
	48. Ressalte-se, desde já, que o pedido formulado pela Embargante na peça 63 não se confunde com a tese trazida pelo Sr. Alexandre Husni em seu Recurso de Reconsideração, de vez que ali a discussão era relativa ao marco inicial para incidência dos juros de mora - in casu, do trânsito em julgado da decisão a ser prolatada nestes autos ou da data que foi fixada nos autos.
	49. Dito isto, passa-se agora a expor as razões que a Embargante entende que devem ser analisadas por este e. Tribunal, diante da omissão no julgado.
	50. O Acórdão 31/2008-TCU-Plenário foi prolatado na Sessão Ordinária ocorrida em 23/01/2008. Frise-se que a primeira decisão do Plenário no presente caso já havia demorado tempo razoavelmente longo, cerca de 08 (oito) anos, em razão da alteração do entendimento acerca da irregularidade do caso. Isso porque, primeiramente, o entendimento da Unidade Técnica foi de que não havia sido comprovada a prestação do serviço pelo advogado contratado, Sr. Alexandre Husni. Ato contínuo, após a comprovação da efetiva prestação dos serviços, Suscitaram-se questionamentos em relação aos valores pagos e ao contrato em si. Nesse liame, os responsáveis foram novamente citados, a fim de prestar novos esclarecimentos.
	51. Somente após a nova citação e, também, nova apresentação de defesa, desta vez voltada aos novos questionamentos desse Tribunal, foi prolatado o Acórdão 31/2008-TCU-Plenário em 23/01/2008. Em seguida, dentro do prazo legal, foi interposto Recurso de Reconsideração, pelo Sr. Luiz Carlos dos Santos, em 05/03/2008.
	52. O Recurso de Reconsideração foi admitido pela Secretaria de Recursos - SERUR, de acordo com o exame de admissibilidade de recursos constante nos autos, com efeito suspensivo de acordo com o art. 285, caput, do Regimento Interno do TCU. Ato contínuo, o processo foi analisado pela área técnica (SERUR) em 19/12/2008, seguido por Despacho com considerações da mesma área técnica exarado em 30/12/2008. Por fim, o Parecer do Ministério Público foi lavrado em 12/06/2009.
	53. Em que pese o entendimento desse Tribunal de Contas acerca da não aplicação da prescrição prevista na Lei nº 9.873, de 1999, vez que o entendimento desta Corte de Contas é no sentido de que suas condenações não abrangem o exercício do poder de polícia previsto na referida lei, tais questões devem ser analisadas frente ao caso concreto, vejamos.
	54. O processo em epígrafe já tramita perante esse Tribunal de Contas há 18 anos, tendo decorrido 08 (oito) anos até a primeira decisão, além de outros 11 (onze) anos até o julgamento do Recurso de Reconsideração no dia 14/08/2019.
	55. Em referência ao tema da prescrição nos Tribunais de Contas, o Procurador Cláudio Terrão, em um lúcido Parecer emitido junto ao Tribunal de Contas de Minas Gerais, nos autos de Termo Aditivo a Convênio nº 436.417, aduziu:
	"Frise-se que o fato de a função de controle externo não se caracterizar como típica função administrativa, nem como típica função jurisdicional, não lhe retira a submissão à regra geral da prescritibilidade, uma vez que o seu desenvolvimento também se dá sob o influxo de relações de poder-sujeição ou, no dizer da doutrina mais moderna, sob o influxo de relações de dever-poder.
	Dessa forma, cabe ao órgão de controle - podendo para isso, inclusive, utilizar-se dos poderes instrumentais necessários - desenvolver suas atividades dentro dos prazos legalmente definidos para o seu exercício ou, na inexistência de tais prazos, dentro dos limites razoáveis, de tal sorte a desincumbir-se de seu dever jurídico, sob pena de sofrer as naturais consequências de sua inércia: a responsabilização da autoridade omissa e a consolidação das relações jurídicas não controladas a tempo e modo.
	Portanto, em regra, os institutos da prescrição e da decadência também devem ser aplicados às atividades desenvolvidas pelo Tribunal de Contas no exercício de sua típica função de controle externo. Não é razoável que as relações jurídicas submetidas ao órgão de controle externo permaneçam sem a devida estabilização por inércia do próprio controlador. Nem se justifica o argumento de que, havendo o reconhecimento da prescrição, haveria renúncia a uma competência constitucionalmente atribuída à Corte de Contas.
	Além do mais, a ausência de normas expressas sobre a ocorrência de prescrição na função de controle não pode ser obstáculo ao reconhecimento do instituto. Ainda que a tal conclusão se chegue por outro caminho, qual seja: a ponderação entre princípios jurídicos, mais especificamente entre o princípio da segurança jurídica e o da legalidade estrito senso."
	56. No caso, tem-se que o processo restou parado por cerca de 10 (dez) anos, sem que houvesse qualquer movimentação processual após a devida instrução da SERUR e o Parecer do Ministério Público. Ou seja, os autos foram encaminhados devidamente instruídos ao gabinete do Ministro Relator e, após nova distribuição de relatoria, transcorreu um prazo de 10 (dez) anos sem que o processo, até então devidamente instruído, fosse pautado.
	57. Este lapso temporal excessivo fica ainda mais evidente quando se constata que o atual Relator do processo, o Ilustríssimo Ministro Benjamin Zymler, proferiu despacho determinando uma nova instrução da área técnica, considerando o falecimento do Sr. Luiz Carlos dos Santos (ainda em 2013) , bem como enorme intervalo de tempo que o processo restou inerte, sem qualquer movimentação.
	58. Dessa forma, considerando que a condenação do Sr. Luiz Carlos dos Santos possuía duas imputações diversas, quais sejam, (i) a devolução dos valores pagos ao Sr. Alexandre Husni, e (ii) a multa pela suposta irregularidade da contratação, afastada pelo Acórdão 1888/2019, tais temas foram trazidos em separado, vez que a natureza dos débitos são diversas e, por isso, diversas são, também, as aplicações da prescrição em cada um dos casos.
	59. Os princípios da segurança jurídica e da proibição de excesso, adotados pelo sistema constitucional brasileiro, impõem, como regra, a prescritibilidade de condutas administrativas. Por isso dispõe a parte inicial do art. 37, § 5º, da Constituição da República que "a lei estabelecerá os prazos de prescrição para ilícitos praticados por qualquer agente, servidor ou não, que causem prejuízos ao erário".
	60. Por opção do constituinte, ressalvaram-se da imposição de prazos prescricionais as ações de ressarcimento ao erário causadas por ilícitos administrativos. A cláusula de imprescritibilidade das ações de ressarcimento de danos ao erário, além de inserida no capítulo da Constituição relativo à administração pública, está indissociavelmente relacionada à primeira parte do art. 37, § 5º, da Magna Carta. A esse respeito, observa José Afonso da Silva:
	"A prescritibilidade, como forma de perda da exigibilidade de direitos, pela inércia de seu titular, é um princípio geral do Direito. Não será, pois, de estranhar que ocorram prescrições administrativas sob vários aspectos, quer quanto às pretensões de interessados em face da Administração, quer quanto às desta em face de administrados. Assim é especialmente em relação aos ilícitos administrativos. Se a Administração não toma providências para sua apuração e responsabilização do agente, sua inércia gera a perda do ius persequendi. É o princípio que consta do art. 37, § 5º, que dispõe: 
	'A lei estabelecerá os prazos de prescrição para ilícitos praticados por qualquer agente, servidor ou não, que causem prejuízo ao Erário, ressalvadas as respectivas ações de ressarcimento'. 
	Vê-se, porém, que há uma ressalva ao princípio. Nem tudo prescreverá. Apenas a apuração e punição do ilícito; não, porém, o direito da Administração ao ressarcimento, à indenização do prejuízo causado ao Erário. É uma ressalva constitucional - e, pois, inafastável, mas, por certo, destoante dos princípios jurídicos, que não socorrem quem fica inerte (dormientibus non sucurrit ius) . Deu-se, assim, à Administração inerte o prêmio da imprescritibilidade, na hipótese considerada."
	61. Assim, o art. 37, § 5º, da Constituição da República possui duas normas: (i) uma relativa à sanção por ato ilícito que cause danos ao erário, (ii) outra relacionada à reparação de um dano ao erário. Pela primeira, fica a lei ordinária encarregada de fixar prazos prescricionais; pela segunda, garante-se imprescritibilidade das ações que objetivem reparar danos causados ao patrimônio público.
	62. Entretanto, Ada Pellegrini Grinover, ao comentar o referido dispositivo, após condensar posicionamentos doutrinários e concluir pela sujeição das ações de ressarcimento ao erário aos prazos prescricionais previstos na legislação infraconstitucional, pondera:
	"Ainda que não se entenda que, nesse contexto, o fenômeno extintivo inviabilizaria o aforamento de qualquer demanda (por qualquer sujeito legitimado para tanto) , objetivando ressarcimento de alegados danos ao erário, forçoso seria - como de fato será - concluir que a consumação do lapso previsto na legislação infraconstitucional haveria que operar, quando menos e para argumentar, a extinção em relação ao Ministério Público que, diante da superação do lapso temporal previsto na lei, teria - como de fato terá - perdido a pertinência subjetiva para ação tendente à finalidade mencionada, pertinência que decorre da legitimação extraordinária. A tal conclusão se chega, primeiramente, pela aceitação de que a regra constitucional inserta no artigo 37, § 5º, não pode ser entendida como consagração de uma suposta imprescritibilidade. Por mais relevante que seja - e é - o ressarcimento ao erário, tal pretensão não se distingue substancialmente da defesa do patrimônio público que hodiernamente é feita em centenas ou mesmo milhares de outras demandas, pelas quais a Fazenda Pública (União, Estados e Municípios) buscam, por seus procuradores em diferentes níveis, alguma forma de ressarcimento aos cofres públicos. Portanto, é preciso que se extraia do ordenamento, um regime unitário, coerente na disciplina dos prazos extintivos que envolvem o patrimônio público.
	63. Não se questiona que esta e. Corte possui entendimento que se arrima pela imprescritibilidade do dano ao erário, de acordo com o previsto no art. 37, § 5º, da Constituição Federal, todavia, apesar de a jurisprudência dessa Corte apontar no sentido de que a atualização monetária e os juros de mora previstos no art. 19 da Lei nº 8.443/92, nos casos de dano ao erário, devem ser calculados a partir da data da ocorrência do evento que provocou o dano, não se pode perder de vista, muito menos deixar de dar a devida importância ao fato de que o presente processo
ficou inerte ao longo de dez anos por razões totalmente alheias à vontade da Embargante ou do Sr. Luiz Carlos dos Santos, então Responsável.
	64. Este fato, gravíssimo, aponta para uma elevação desproporcional no montante devido em razão da mora da própria administração no julgamento do processo!
	65. Ainda que, em tese, exista um justo direito ao ressarcimento destes valores pelo Estado, a autoridade administrativa não poderia, jamais, ser beneficiada pela própria demora no exercício do seu múnus, restando ao particular obrigação absurdamente superior ao que seria devido originalmente, caso a prestação de contas fosse analisada e finalizada em prazo razoável.
	66. Nesse sentido, traz-se o disposto na Lei nº 13.019/2014, que regulamenta as parcerias voluntárias do poder público com entidades do terceiro setor, com importante previsão para a questão aqui discutida.
	67. Foi estipulado ali um prazo máximo para apreciação das contas decorrentes das parcerias, atuais convênios e, em caso de descumprimento desse prazo, o Poder Público continua com o direito de buscar o ressarcimento, mas a entidade não estará obrigada a arcar com juros de mora:
	"Art. 71. A administração pública terá como objetivo apreciar a prestação final de contas apresentada, no prazo de 90 (noventa) a 150 (cento e cinquenta) dias, contado da data de seu recebimento, conforme estabelecido no instrumento da parceria.
	(...) 
	§ 4º O transcurso do prazo definido nos termos do caput e do § 1º sem que as contas tenham sido apreciadas:
	I - não significa impossibilidade de apreciação em data posterior ou vedação a que se adotem medidas saneadoras, punitivas ou destinadas a ressarcir danos que possam ter sido causados aos cofres públicos;
	II - nos casos em que não for constatado dolo da organização da sociedade civil parceira ou de seus prepostos, sem prejuízo da atualização monetária, impede a incidência de juros de mora sobre débitos eventualmente apurados, no período entre o final do prazo referido no caput deste parágrafo e a data em que foi ultimada a apreciação pela administração pública."
	68. No mesmo sentido, afirma Mariana Vilella que a fim de evitar enriquecimento sem causa do Estado e, ainda, penalização indevida de particulares, é urgente que o entendimento trazido pela nova lei de parcerias (...) ganhe lugar nos processos administrativos em trâmite, inclusive naqueles que não se refiram a parcerias com terceiro setor, se for o caso.
	69. Isso porque a aplicação desse entendimento, em verdade, sequer depende previsão legal expressa, pois decorre dos princípios da proibição do enriquecimento ilícito e da própria moralidade administrativa.
	70. Outrossim, não se pode perder de vista que, em nenhum momento ao longo da tramitação deste processo foi imputada conduta de má-fé do Sr. Luiz Carlos dos Santos, sendo manifesta, portanto, a sua boa-fé.
	71. No acórdão embargado, a multa, anteriormente aplicada ao Sr. Alexandre Husni, foi afastada por esta e. Corte de Contas sob o argumento de que inexistem nos autos provas de que este teria agido de forma dolosa, ou seja, a única conclusão que se retira dali foi que este e. Tribunal reconheceu que a boa-fé estava presente em sua atuação!
	72. Ora, se não houve má-fé por parte do Sr. Alexandre Husni, aliado ao fato de que, igualmente, inexistem provas de que o Sr. Luiz Carlos dos Santos teria agido em desacordo aos princípios gerais da Administração Pública, com destaque para o Princípio da Moralidade, sem perder de vista, ainda, os demais pontos esculpidos acima, tem-se, de forma clara, que também deveria ter sido reconhecida de forma expressa a sua boa-fé sobre os fatos em apuração.
	73. O Acórdão 814/2003-TCU-Primeira Câmara, de relatoria do i. Min. Walton Alencar, consigna:
	"Por outro lado, quanto ao pedido da inexigibilidade destes encargos no presente caso, deve-se lembrar que a dispensa de juros de mora somente é possível quando houver nos autos elementos suficientes para aquilatar os motivos da conduta do responsável, a possibilitar o reconhecimento da boa-fé. Como já assinalado, o caput do art. 19 da Lei nº 8.443/92 preconiza a cobrança de juros de mora e de correção monetária sobre débitos apurados em contas julgadas irregulares. Contudo, estabelece o § 2º do art. 12 da mencionada lei que 'reconhecida pelo Tribunal a boa-fé, o recolhimento tempestivo do débito atualizado monetariamente sanará o processo, se não houver sido observada outra irregularidade nas contas'. 
	Constata-se, portanto, uma exceção na regra geral contida no art. 19, de tal forma que, quando caracterizada a boa-fé do responsável há exigência apenas de atualização monetária do débito apurado, tornando incabível a cobrança de juros de mora."
	74. Não há nos autos, repita-se, nenhum substrato probatório mínimo que possa sugerir a existência de má-fé na atuação do Sr. Luiz Carlos dos Santos. Este agiu de acordo com o que a situação exigia e dentro da lei, de modo que a aplicação do disposto no artigo 202, §§ 2º e 6º, do Regimento Interno do TCU e no art. 12, § 2º, da Lei nº 8.443/9215 é medida que se impõe.
	75. Ora, o que se tem no caso concreto é que a devolução dos valores considerados irregularmente pagos ainda no ano de 2000, contarão com uma atualização monetária, bem como imposição de juros de mora, em um lapso temporal de 18 (dezoito) anos, dos quais cerca de 80% (oitenta por cento) é referente à inércia do processo por mora da própria Administração.
	76. O afastamento da incidência dos juros, portanto, surge como forma de afastar o enriquecimento ilícito da Administração, que estará se beneficiando do pagamento de juros de mora computados em razão de sua própria demora.
	77. Portanto, além da omissão no julgado, consistente na ausência de análise destes pontos que foram trazidos pela Embargante antes do julgamento do Recurso de Reconsideração, tem-se que o v. acórdão, quando afasta a aplicação da multa anteriormente fixada em desfavor do Sr. Alexandre Husni por ausência de má-fé, todavia, mantém a inclusão de juros de mora, agiu de forma contraditória, sendo necessário, em ambos os casos, o pronunciamento desta e. Corte.
	78. Desta feita, em observância aos princípios da razoabilidade, proporcionalidade, moralidade administrativa, de forma a afastar o enriquecimento ilícito da Administração, que estará se beneficiando do pagamento de juros de mora computados em razão de sua própria demora, e, ainda, prestigiar o próprio posicionamento desta Corte no acórdão embargado ao concluir que os valores da condenação deveriam ser arbitrados de forma que não "prejudique a parte", tem-se que os presentes embargos de declaração merecem ser acolhidos, para que esta e. Corte de Contas se manifeste efetivamente sobre os pontos trazidos acima e, ao final, que seja reformado o entendimento no que tange à aplicação dos juros de mora, para que sejam expurgados da conta final.
	III.B - Omissão no Julgado - Proporcionalidade dos Valores Pagos a Título de Honorários Ad Exitum - Efetividade das Medidas Liminares Obtidas nos Agravos de Instrumento
	79. Além das questões pontuadas acima, que não foram objeto de manifestação por parte desta e. Corte de Contas, sendo indiscutível a existência de omissões no julgado, além da contradição evidenciada na parte em que tratou da mensuração dos valores, entende a Embargante que o v. acórdão também incorreu em omissão no que tange a alguns aspectos que foram utilizados para concluir pela desproporcionalidade entre o valor pago por cada uma das liminares obtidas nos agravos de instrumento e as demais parcelas do contrato de honorários.
	80. Em suma, infere-se que o i. Min. Relator utilizou como parâmetro a comparação entre os valores que foram contratados a título de acompanhamento mensal da causa para concluir que houve excesso no valor pago em relação aos agravos de instrumento.
	81. A Embargante, como forma de facilitar a análise destes aclaratórios e, ainda por cima, demonstrar a existência de omissões no julgado, passa agora a transcrever excertos do acórdão e, logo após, apontar o vício no decisum.
	"49. Afinal, após ler os agravos apresentados pelo Sr. Alexandre Husni, constatei que nesses recursos foram discutidas apenas questões de fato, consistentes na adequação do local onde estava prevista a realização da audiência e da data fixada para esse evento (que supostamente seria muito próxima ao Dia do Índio, o que poderia inviabilizar a participação de representantes das três aldeias que seriam afetadas pela construção da linha de transmissão sob comento) . Não foram apresentadas teses jurídicas inovadoras ou argumentos mais complexos, o que associado ao diminuto número de páginas dessas peças, gera a conclusão de que se tratava de recursos muito simples.
	50. Assim sendo, resta patente que não havia justificativa para a realização de um pagamento tão superior ao que foi fixado para o acompanhamento da ação civil pública em tela."
	82. Se de fato fossem tão simples os recursos e, mais do que isto, não carecessem da contratação de um advogado que, sabidamente, possuía notória expertise perante o TRF da 3ª Região, pergunta-se: Por que TODAS as manifestações apresentadas pelo jurídico interno de FURNAS foram rejeitadas pelo Poder Judiciário, ao passo que a liminar apresentada no recurso do Sr. Alexandre Husni foi deferida no mesmo dia em que interposto o agravo?
	83. É evidente que, além da apurada técnica do referido causídico, não se poderia, jamais, desprestigiar a sua atuação direta junto ao relator do recurso, de vez que, obviamente, houve uma audiência com o referido magistrado para que fosse demonstrada de forma clara e eficaz a urgência da apreciação do pedido de efeito suspensivo ativo, expediente este que é utilizado por advogados em todas as instâncias do Judiciário e, até mesmo, nesta e. Corte de Contas, tanto é que o i. Min. Relator do caso retirou o recurso de julgamento que estava pautado, inicialmente, para a sessão do dia 07/08/2019, exatamente em razão da intervenção do advogado da Embargante, fato este que, inclusive, constou do voto (parágrafo 78) .
	84. Esta questão, no entender da Embargante, deveria ter sido sopesada quando da análise dos recursos, de vez que não se colocou em pauta o contexto para a interposição destes, que era fundamental para se aferir se a questão ali tratada era, ou não, simples.
	85. Data maxima venia, ao concluir desta forma, para além da omissão no julgado apontada acima, entende-se que a conclusão manifestada no v. acórdão embargado incorreu em verdadeiro desprestígio à atuação do referido causídico, unicamente para que fossem reduzidos os valores a ele pagos.
	"51. Aduzo que o êxito obtido com a interposição desses embargos foi limitado, uma vez que o sucesso verificado na interposição dos agravos apenas resolveu questões acessórias e garantiu a validade da audiência pública realizada em São Paulo (SP) , mas não possibilitou a retomada das obras. Nesse sentido, reitero que, somente no dia 10/8/2000, a Juíza Federal encarregada de julgar o caso deferiu a continuação parcial da construção do empreendimento, em atendimento à petição conjunta formulada, no dia anterior, por Furnas e pelo Ministério Público Federal."
	86. Nesse ponto, a omissão no julgado reside não fato de que as obras foram retomadas DOIS DIAS após o deferimento, em 17/05/2000, do pedido liminar formulado pelo Sr. Alexandre Husni no Agravo de Instrumento nº 2000.03.00.022735-1, ou seja, no dia 19/05/2000, e não no dia 10/08/2000.
	87. Esta informação consta expressamente na Ata da 209ª Reunião Ordinária do Conselho de Administração, realizada em 14/07/2000 (peça 1, pág. 105) e foi consignada de forma expressa no Voto proferido pelo i. Ministro Ubiratan Aguiar no TC Processo 007.980/2000-2 (peça 15, a partir da pág. 40) , que tratava da auditoria realizada pelo TCU relativa à construção e reforço nas estruturas das torres das Linhas de Transmissão de várias obras de FURNAS, dentre elas a de Itaberá-Tijuco Preto III.
	88. É evidente, portanto, que o êxito obtido com as decisões liminares oriundas dos recursos interpostos pelo Sr. Alexandre Husni foi imediato e, mais do que isso, não poderia ter sido considerado limitado. Ademais, eram exata e unicamente estas "questões acessórias" que impediam a retomada das obras, razão pela qual é inegável a contribuição efetiva que estas decisões trouxeram ao processo.	
	89. Os valores arbitrados para o pagamento dos honorários ad exitum pelo sucesso dos agravos foram fixados com base na premissa de que a liminar seria exaurida tão logo fossem realizadas as audiências públicas condicionantes para o retorno da vigência do licenciamento. Quando da contratação do advogado para sanar o imbróglio, a liminar previa, claramente, a suspensão da obra até a realização das audiências, objeto dos agravos interpostos.
	90. Os dois agravos foram bem-sucedidos, o que permitiu, primeiramente, que a audiência fosse mantida na data marcada e, posteriormente, que fosse considerada válida.
	91. Somente após a interposição destes recursos e a obtenção das decisões liminares pelo Sr. Alexandre Husni que o Ministério Público se manifestou nos autos da Ação Civil Pública, requerendo que as obras continuassem suspensas, em que pese a realização de ambas as audiências, ou seja, de exaurida a condição necessária para a suspensão da decisão liminar.
	92. Este fato é de suma importância na medida em que, se a condição para a suspensão das obras, originalmente, era a necessidade de realização de nova audiência pública, sendo que, com a obtenção das decisões citadas alhures, houve o exaurimento deste óbice, é evidente que o êxito obtido com as liminares obtidas nos agravos de instrumento foi total! Se houve, posteriormente, um novo pedido de suspensão das obras pelo Parquet com base em outras questões, tal fato, nem de longe, poderia enfraquecer o peso destas decisões.
	"53. Além disso, o argumento apresentado pelos recorrentes no sentido de que o valor a ser pago pelos agravos foi estipulado com base em um percentual do valor da causa e do ganho potencial para Furnas não deve ser aceito, como demonstrarei a seguir.
	54. Efetivamente o art. 22, § 2º, do Estatuto dos Advogados estabeleceu que:
	(...) 
	55. Além disso, o art. 36, IV, do Código de Ética e Disciplina da OAB dispõe que:
	(...) 
	56. Em relação ao proveito econômico para Furnas decorrente do sucesso alcançado pelos dois agravos em tela, destaco inicialmente que, nesses recursos, estava sendo discutida apenas a manutenção da data e da validade de uma das audiências públicas marcadas. Reitero que o reconhecimento da validade da audiência realizada não foi suficiente para liberar a obra. Houve, até mesmo, a realização de outra audiência pública no município de São Paulo, em 24/8/2000, o que demonstra que os êxitos nos agravos não foram tão relevantes para a resolução da questão como um todo, com querem fazer crer os responsáveis.
	57. Acrescento que os recorrentes alegaram que cada dia de atraso nas obras implicava uma perda para Furnas de R$ 330.000,00 (trezentos e trinta mil reais) . Contudo, não foram apresentados os cálculos que embasaram essa estimativa. Ademais, em peças apresentadas no processo judicial, os advogados de Furnas previram que os referidos prejuízos atingiriam valores diferentes desse, quais sejam, R$ 380.000,00 (trezentos e oitenta mil reais) e R$ 80.000,00 (oitenta mil reais) .
	(...) 
	59. Destaco ainda que o art. 22, § 2º, do Estatuto dos Advogados, anteriormente transcrito neste voto, prevê que os honorários não podem ser inferiores aos estabelecidos na tabela organizada pelo Conselho Seccional da OAB. A título de informação, esclareço que a OAB/SP, em sua tabela válida para o exercício de 2019, estabeleceu um valor mínimo de R$ 4.167,97 (quatro mil cento e sessenta e sete reais e noventa e sete centavos) .
	60. Por fim, saliento que causa estranheza o fato de o suposto prejuízo diário, que alegadamente estaria sendo suportado por Furnas, ter servido de base para o cálculo dos honorários decorrentes do ajuizamento dos agravos, mas não para a fixação dos valores a serem pagos em contrapartida ao acompanhamento da ação principal."
	93. Há também neste ponto, omissões que carecem de esclarecimento.
	94. A fixação deste tipo de honorário deve levar em consideração diversos fatores, dentre eles a urgência do caso, o risco, a chance de sucesso, o benefício econômico para FURNAS, além da complexidade da causa. Todavia, extrai-se que apenas este último requisito foi sopesado, a despeito da Embargante não concordar com a conclusão ali manifestada.
	95. Em primeiro lugar, tem-se que as obras estavam paradas por força de decisão liminar desde o fim do ano de 1999, sendo que as diversas tentativas de revisão desta, pelo jurídico interno de FURNAS, restaram infrutíferas.
	96. Desta forma, a obtenção de uma decisão célere que permitisse a retomada das obras se mostrava urgente diante dos prejuízos que FURNAS vinha suportando diariamente, ainda que se questione o montante que foi apresentado.
	97. O fato indiscutível é que esta paralisação gerava um custo diário pela manutenção do canteiro de obras parado e, mais do que isto, uma frustação de receita diante do retardamento da conclusão do empreendimento. Caso não fossem obtidas as decisões liminares, possivelmente haveria um desequilíbrio considerável no custo da obra, fato este que poderia gerar prejuízos maiores.
	98. Para FURNAS, é indiscutível que a obtenção das liminares era muito mais importante do que o julgamento em si da demanda, ou seja, considerando este ponto, aliado às demais questões atinentes ao caso, dentre elas o prazo exíguo para interposição do primeiro recurso, constata-se que a fixação dos valores referentes aos agravos de instrumento, em patamar superior ao do acompanhamento mensal da ação, para além de cabível, se mostrou perfeitamente válida.
	99. Não se pode perder de vista, ainda, que os honorários contratuais são referentes a menos de 02 (dois) dias de obra parada, OU, ainda, a 0,254% do valor do empreendimento (valor total das obras: R$ 236.000.000,00) .
	100. Em momento algum afirmou-se que os valores foram retirados do valor da causa ou apenas do prejuízo diário que FURNAS vinha sofrendo.
	101. Noutro ponto, quando se afirmou no v. acórdão que deveria ser seguida a regra prevista no art. 22, §2º, do Estatuto dos Advogados, entende a Embargante que este e. Tribunal não observou que a expressão "estabelecidos na tabela organizada pelo Conselho Seccional da OAB" não diz respeito ao patamar mínimo ali estabelecido para cada tipo de atuação, e sim para os diversos casos ali especificados.
	102. Veja-se, neste ponto, que os valores totais cobrados pelo Sr. Alexandre Husni, apesar da regra prevista no Estatuto dos Advogados, foram fixados em patamar muito inferior para as ações que possuíam objeto semelhante, o que reforça, mais uma vez, que não havia qualquer irregularidade ali.
	103. Caso fossem fixados a título de pró-labore nos patamares da Tabela da OAB, e não sobre as decisões liminares, indaga-se: haveriam questionamentos acerca dos valores?
	"58. Cumpre salientar que todas essas estimativas não se coadunam com o valor da causa, que foi atribuído pelo Ministério Público Federal, sem contestação dos advogados da estatal, em R$ 10.000,00 (dez mil reais) . Neste ponto, saliento que o Código de Ética e Disciplina da OAB menciona expressamente o valor da causa como um dos parâmetros a serem considerados na fixação do valor dos honorários."
	104. Por fim, cumpre à Embargante trazer uma última ponderação, que entende não ter sido observada na análise do caso.
	105. Ao mencionar, como fundamento acessório, que o valor da causa atribuído pelo Ministério Público à Ação Civil Pública (R$10.000,00) sequer foi impugnado por FURNAS, salientando, quanto a isso, que "o Código de Ética e Disciplina da OAB menciona expressamente o valor da causa como um dos parâmetros a serem considerados na fixação do valor dos honorários", não observou o i. Relator que esta regra é aplicável apenas quando é possível fazer uma remissão entre o valor da causa e o proveito econômico buscado pela parte.
	106. Por outro lado, nas ações cujo pedido apresentado pela parte possui caráter inestimável, não é possível aplicar a interpretação acima. 
	107. No caso em tela, o valor da causa não possuía, em si, qualquer correlação com o montante correspondente aos investimentos necessários para a construção do empreendimento, de vez que ali se discutia tão somente a validade da Licença de Instalação ("LI") . Portanto, data maxima venia, trata-se de argumentação que não se encaixa no escopo deste processo.
	108. Em suma, constatou-se que diversas premissas que subsidiaram o voto proferido pelo i. Relator, renovada venia, possuem falhas em razão da omissão existente no que tange aos pontos que foram apresentados acima e são fortes para concluir que não houve desproporcionalidade alguma no valor fixado para fins de pagamento dos agravos de instrumento.
	109. Desta forma, o acolhimento destes embargos de declaração, para que ocorra a expressa manifestação desta e. Corte sobre os pontos acima se faz necessários, para que, ao final, seja revista a conclusão apresentada no item 9.2 do Acórdão embargado, de modo que o Sr. Luiz Carlos seja isentado do débito.
	110. Caso assim não se entenda, o que se admite apenas em caráter subsidiário, tem-se que a manutenção do débito, nos moldes em que foi firmado, vai de encontro ao próprio fundamento utilizado para reduzir o valor, eis que, nem de longe, o valor histórico fixado no acórdão, corrigido monetariamente e acrescido de juros desde 2000, se mostra razoável, muito menos proporcional à conduta e, ao final, implicará em prejuízo imensurável aos herdeiros do Sr. Luiz Carlos.
	111. Desta forma, caso se entenda pela manutenção da condenação do Sr. Luiz Carlos, cujos valores serão suportados pelos seus herdeiros, pugna a Embargante pela redução do valor histórico, assim como se deu no julgamento do Recurso de Reconsideração frente ao acórdão 31/2008, para um patamar que possa ser considerado minimamente justo.
	IV. CONCLUSÃO
	112. Ante todo o exposto, pugna a Embargante que os presentes aclaratórios, opostos tempestivamente, sejam conhecidos e, ao final, acolhidos, para que sejam sanadas as omissões e contradição no Acórdão nº 1888/2019, nos termos das razões que foram expostas alhures, para que seja (m) 
	(i) reconhecida a prescrição da Pretensão Punitiva deste e. TCU no caso em tela;
	(ii) afastados os juros de mora impostos no Acórdão 31/2008, que correspondem a cerca de 80% do valor total do débito atualizado, de vez que oriundos exclusivamente da demora excessiva desta e. Corte de Contas para analisar o caso, sendo 11 (onze) anos o tempo gasto para julgar apenas o Recurso de Reconsideração; e/ou
	(iii) reconhecido que o valor pago ao Sr. Alexandre Husni era totalmente compatível com a urgência do caso, a sua complexidade, além dos demais fatores incidentes, de modo que seja afastada a condenação solidária ao pagamento dos valores descritos no item 9.2 do Acórdão 1888/2019 ou, subsidiariamente, seja reduzido o valor histórico, para que que seja reduzida a injustiça perpetrada em face dos herdeiros, que serão obrigados a pagar um valor que não tiveram qualquer comprometimento quanto à sua origem."
	É o Relatório.

8.1. Elísio De Azevedo Freitas (OAB/DF 18.596) e outros, representando a Sra. Maria Aparecida de Faria Santos, na qualidade de sucessora do Sr. Luiz Carlos dos Santos; 
8.2. Paloma Mirtes Costa Castro Laranjeira Malheiros (OAB/RJ 163.667) e outros, representando Furnas Centrais Elétricas S.A.;
8.3. Fabio de Souza Ramacciotti (108.415/OAB-SP), representando o Sr. Alexandre Husni.

Procurador Marinus Eduardo De Vries Marsico.

Prestação de Contas. Furnas Centrais Elétricas S.A. Exercício de 2000. Pagamentos irregulares para advogado contratado. Contas irregulares. Débito solidário. Multas individuais. Recursos de Reconsideração. Conhecimento. Falecimento de um gestor. Afastamento das multas. Irregularidade mantida. Indenização apenas pelos serviços prestados. Provimento parcial. REDUÇÃO DO VALOR DO DÉBITO. Embargos de declaração. Conhecimento. Inexistência dos vícios apontados pelos embargantes. Não acolhimento dos embargos.

PRESTAÇÃO DE CONTAS (PC)

Secretaria de Recursos (SERUR) e Secretaria de Controle Externo da Administração Indireta no Rio de Janeiro (SecexEstat).

I - Introdução
	Trata-se de embargos de declaração opostos pela Sra. Maria Aparecida de Faria Santos, na qualidade de sucessora do Sr. Luiz Carlos dos Santos, e por Furnas Centrais Elétricas S.A. contra o Acórdão 30/2019-TCU-Plenário, por meio do qual foram julgados recursos de reconsideração interpostos pelos Srs. Luiz Carlos dos Santos e Alexandre Husni contra o Acórdão 31/2008-TCU-Plenário, relatado pelo Ministro Ubiratan Aguiar, que foi proferido quando do julgamento da Prestação de Contas de Furnas Centrais Elétricas S.A., relativa ao exercício de 2000.
2.	Com o fito de facilitar a compreensão dos meus pares, traçarei, a seguir, um histórico dos fatos analisados neste processo.
3.	Em primeiro lugar, friso que a questão central ora sob exame diz respeito à contratação do Sr. Alexandre Husni por Furnas Centrais Elétricas S.A., à época presidida pelo Sr. Luiz Carlos dos Santos, para atuar, na condição de advogado, na Ação Civil Pública 1999.61.00.048465-6. 
4.	O Ministério Público Federal (MPF) havia ajuizado a Ação Civil Pública 1999.61.00.048465-6, no âmbito da qual questionou a regularidade da licença ambiental que havia sido concedida pelo Instituto Brasileiro do Meio Ambiente e dos Recursos Naturais - Ibama para a instalação da Linha de Transmissão Itaberá - Tijuco Preto III.
5.	Cumpre destacar que a referida Linha possui mais de 300 km de extensão, atravessa dezessete municípios do Estado de São Paulo e interfere em áreas de proteção de mananciais e da mata atlântica e em terras indígenas. 
6.	O referido processo teve início em 4/10/1999 e foi extinto, no dia 19/12/2000, com julgamento de mérito, após a homologação, pela juíza da 22ª Vara da Justiça Federal em São Paulo, do Termo de Compromisso de Ajustamento de Conduta - TAC assinado pelos órgãos e entidades envolvidos.
7.	O MPF alegou que a expedição da referida licença não teria sido precedida pela necessária audiência pública e que também não teriam sido observadas diversas exigências estabelecidas nas Resoluções 1/1986 e 9/1987 do Conselho Nacional do Meioambiente - Conama. Em razão disso, requereu a concessão de medida liminar para suspender os efeitos da mencionada licença e obrigar o Ibama e Furnas a adotarem uma série de medidas, dentre elas a realização de duas audiências públicas, uma no Município de São Paulo (SP) e outra no Município de Juquitiba (SP) .
8.	Em 17/12/1999, após a manifestação do Ibama e de Furnas, a Juíza da 22ª Vara Federal Cível concedeu a liminar requerida e determinou a suspensão da Licença de Instalação 74/1999 até a realização das mencionadas audiências públicas.
9.	Contra tal decisão, Furnas, por meio de seu corpo jurídico próprio, interpôs sucessivamente Pedido de Suspensão de Segurança, Agravo de Instrumento e Agravo Regimental, não tendo obtido sucesso na tentativa de fazer cessar os efeitos da deliberação em tela.
10.	No dia 20/3/2000, o Ibama publicou, no Diário Oficial da União, o aviso dessas audiências públicas, que seriam realizadas nos dias 18 e 19/4/2000, em Juquitiba (SP) e São Paulo (SP) , respectivamente. 
11.	Ocorre que o MPF, no dia 12/4/2000, alegando inadequação do local e da data marcada para a audiência a ser realizada em São Paulo (SP) , requereu ao Juízo competente a designação de uma nova audiência. Diante disso, no dia 14/4/2000, a juíza da causa determinou que fosse designada nova data para esse evento.
12.	Em cumprimento a essa decisão, o Ibama, no dia 18/4/2000, publicou no Diário Oficial da União o cancelamento da referida audiência pública. Nessa mesma data, Furnas, por meio dos advogados Alexandre Husni e Donaldo Armelin, interpôs o Agravo de Instrumento 2000.03.00.0018901-5, por meio do qual pretendia que a Justiça reconhecesse como adequados o local e a data designados para a audiência em São Paulo (SP) . 
13.	Nesse mesmo dia, o TRF da 3ª Região deferiu parcialmente o pedido formulado pela empresa e suspendeu o cumprimento da decisão recorrida. Adicionalmente, o Tribunal determinou que "a data, o horário e o local da audiência ficam mantidos, cabendo ao Ministério Público, no prazo de dez dias e de forma fundamentada, apresentar em juízo pedido de renovação do ato, caso entenda que não restou atingida sua finalidade".
14.	No dia 27/4/2000, o MPF ingressou com pedido para renovar a audiência pública realizada em 19/4/2000, por entender que ela não havia atingido seus objetivos, uma vez que o Parquet não teria sido notificado a tempo para avisar as diversas entidades interessadas que a audiência realizar-se-ia na data inicialmente estabelecida. 
15.	No dia 2/5/2000, o Juiz Federal Substituto da 22ª Vara Federal Cível de São Paulo considerou procedentes as alegações do Ministério Público, reconheceu a insuficiência do evento realizado no dia 19/4/2000 e determinou a realização de outra audiência.
16.	Nesse contexto, em 12/5/2000, Furnas, representada pelo Sr. Alexandre Husni, ingressou com o Agravo de Instrumento 2000.03.00.022735-1 contra essa última decisão judicial, pleiteando que fosse reconhecida como válida a audiência realizada em 19/4/2000. No dia 17/5/2000, o Desembargador Federal encarregado do caso deu razão à empresa e suspendeu os efeitos da segunda decisão agravada.
17.	Finalizando esta breve contextualização, esclareço que a Requisição de Serviços CJP012.2000, relativa à contratação por Furnas do Sr. Alexandre Husni, foi emitida em 29/05/2000, dezessete dias após a interposição do segundo agravo e doze dias depois da decisão judicial favorável à estatal em relação a esse último recurso. No dia seguinte, foi elaborada a Proposta de Resolução de Diretoria DP.011.2000, que previa expressamente o pagamento de honorários de êxito, a qual foi aprovada, nesse mesmo dia, por intermédio da Resolução de Diretoria 13/2016. O contrato em tela foi assinado em 1º/6/2000 e, no dia 2/6/2000, a Assessoria de Assuntos Contratuais e Tributários da empresa estatal se manifestou favoravelmente à contratação por inexigibilidade de licitação.
II - Do Acórdão 31/2008-TCU-Plenário
18.	Após analisar os presentes autos, o Ministro Ubiratan Aguiar, então Relator do feito, destacou que as seguintes irregularidades teriam sido detectadas na contratação do Sr. Alexandre Husni pela empresa Furnas Centrais Elétricas:
	a) assinatura de contrato em data posterior à interposição dos agravos, com previsão de pagamento somente se fosse obtida decisão favorável a Furnas, quando o êxito dos recursos já era conhecido;
	b) duplo pagamento pela interposição de agravos que possuíam o mesmo objetivo final, qual seja, o de preservar a audiência pública marcada para o dia 19/4/2000;
	c) pagamento por agravos cujo êxito não representou avanço significativo para Furnas, uma vez que, embora as decisões favoráveis tenham sido proferidas em 18/4 e 17/5/2000, isso não evitou a realização de nova audiência pública em 24/8/2000, nem proporcionou a imediata retomada das obras, já que o deslinde da questão se deu somente em 15/12/2000, com a assinatura de Termo de Compromisso de Ajustamento de Conduta - TAC pelas partes envolvidas; e
	d) falta de proporcionalidade entre o valor pago pelos agravos, que constituíam medidas acessórias no contexto da ação principal, e os montantes pagos pelo acompanhamento da ação civil pública (despesa mensal de R$ 5.000,00, pelo período de um ano, acolhida pelo Tribunal por ocasião da prolação do Acórdão 31/2008-TCU-Plenário) .
19.	Com fulcro nessas constatações, foi realizada a citação dos Srs. Luiz Carlos dos Santos e Alexandre Husni, os quais foram instados a apresentar defesa sobre os seguintes pontos:
	a) desnecessidade da contratação, uma vez que a ação civil pública vinha sendo acompanhada por advogados pertencentes ao próprio corpo jurídico de Furnas;
	b) contradição entre a cláusula 4ª do contrato, a qual estabelecia que, além do acompanhamento da ação civil pública, o contratado se encarregaria de ajuizar outras ações que se fizessem necessárias, e o § 1° da cláusula 7ª, que estabelecia valores específicos para dois agravos, que deveriam estar incluídos entre essas "outras ações";
	c) previsão de valores exorbitantes para os agravos, que são ações secundárias em relação à ação civil pública, mas cujos valores correspondiam a dez vezes àquele estabelecido para o acompanhamento da ação principal;
	d) os agravos n° 2000.03.00.018901-5 e 2000.03.00.0022735-1 tinham o mesmo objetivo, qual seja, a preservação das audiências originalmente marcadas. Assim sendo, a interposição do segundo só foi necessária porque o pedido feito no primeiro não foi atendido integralmente. Logo, não fazia sentido fazer o pagamento de valores específicos para cada agravo; e
	e) o contrato foi celebrado após a interposição dos agravos citados e a prolação das respectivas decisões judiciais. Ou seja, foi celebrado um contrato com efeitos retroativos e uma falsa condicionante de sucesso, uma vez que as mencionadas decisões judiciais já tinham sido proferidas.
20.	As alegações de defesa foram tempestivamente apresentadas. Contudo, o Ministro Relator as considerou incapazes de afastar as irregularidades acima relacionadas. Esse entendimento foi acolhido por este Plenário, que proferiu o Acórdão 31/2008, a seguir transcrito no essencial:
	"9.1 com fundamento nos arts. 1º, inciso I, 16, inciso III, alínea "c" da Lei n° 8.443, de 16 de julho de 1992, c/c os arts. 19 e 23, inciso III, da mesma Lei, e com os arts. 1º, inciso I, 209, inciso III, 210 e 214, inciso III do Regimento Interno, julgar irregulares as contas do Sr. Luiz Carlos dos Santos e condená-lo, em solidariedade com o Sr. Alexandre Husni, ao pagamento de R$ 600.000,00 (seiscentos mil reais) , fixando-lhes o prazo de 15 (quinze) dias, a contar das notificações, para comprovarem, perante o Tribunal (art. 214, inciso III, alínea "a" do Regimento Interno) , o recolhimento da dívida aos cofres de Furnas Centrais Elétricas S/A, atualizada monetariamente e acrescida dos juros de mora calculados a partir de 15/6/2000 até a data do recolhimento, na forma prevista na legislação em vigor;
	9.2. aplicar ao Sr. Luiz Carlos dos Santos a multa referida no art. 57 da Lei n° 8.443/92 c/c o art. 267 do Regimento Interno, no valor de RS 50.000,00 (cinqüenta mil reais) , fixando-lhe o prazo de 15 (quinze) dias, a partir da notificação, para que comprove, perante o Tribunal (art. 214, III, alínea "a" do Regimento Interno) , seu recolhimento aos cofres do Tesouro Nacional, atualizado monetariamente a partir do dia seguinte ao término do prazo ora fixado, até a data do efetivo pagamento;
	9.3 aplicar ao Sr. Alexandre Husni a multa referida no art. 57 da Lei n° 8.443/92 c/c o art. 267 do Regimento Interno, no valor de RS 30.000,00 (trinta mil reais) , fixando-lhe o prazo de 15 (quinze) dias, a partir da notificação, para que comprove, perante o Tribunal (art. 214, III, alínea "a" do Regimento Interno) , seu recolhimento aos cofres do Tesouro Nacional, atualizado monetariamente a partir do dia seguinte ao término do prazo ora fixado, até a data do efetivo pagamento;"
III - Dos recursos de reconsideração interpostos pelos Srs. Luiz Carlos dos Santos e Alexandre Husni
21.	Irresignados, os Srs. Luiz Carlos dos Santos e Alexandre Husni interpuseram Recursos de Reconsideração, que foram conhecidos pelo Ministro Marcos Vilaça, então Relator ad quem.
22.	Os recorrentes alegaram, em síntese, que:
	a) a contratação do Sr. Alexandre Husni foi regular, uma vez que o risco de interrupção no fornecimento de energia elétrica, decorrente da paralisação das obras relativas ao terceiro circuito da Linha de Transmissão Itaberá - Tijuco Preto, caracterizava uma situação de emergência que impunha ao gestor o dever de agir;
	b) o trabalho executado pelo advogado contribuiu para o êxito obtido e gerou um benefício significativo para a empresa, o qual pode ser dimensionado tendo em vista que o custo diário da paralisação das obras era estimado em R$ 330.000,00 (trezentos e trinta mil reais) ;
	c) a demora para a assinatura do contrato foi decorrente da burocracia e do excesso de zelo da administração da empresa;
	d) a devolução da importância paga, imposta pela condenação ora vergastada, implica o enriquecimento ilícito de Furnas e o empobrecimento injustificado dos recorrentes, pois a empresa se beneficiaria com a recuperação de valores que foram despendidos com a contratação de um serviço que foi efetivamente prestado;
	e) os dois agravos tinham objetivos diversos, pois, enquanto o primeiro manteve a realização da data da audiência pública prevista para acontecer em São Paulo (19/04/2000) , o segundo permitiu a preservação da audiência realizada, dispensando a necessidade de sua renovação;
	f) os honorários cobrados pelo advogado para ajuizar os agravos estavam de acordo com os padrões de mercado, pois foram estipulados com base no benefício econômico que Furnas poderia auferir, considerando o valor da causa e o montante estimado do prejuízo diário que a paralisação das obras acarretava;
	g) o critério indicado no Acórdão para a apuração dos juros de mora não está correto, pois a incidência de juros deveria ocorrer a partir do momento em que o suposto débito se torna vencido e exigível, vale dizer, a partir do trânsito em julgado do Acórdão condenatório; e
	h) a restituição imposta pelo Acórdão não deve abranger o valor correspondente ao imposto de renda retido na fonte por Furnas por ocasião do pagamento, uma vez que tal valor constitui parcela não recebida pelo recorrente.
23.	Em seguida, a Sra. Maria Aparecida de Faria Santos, viúva e inventariante do Sr. Luiz Carlos dos Santos, apresentou ao TCU a certidão de óbito que comprovou o falecimento de seu marido. Após se habilitar como interessada, ela juntou aos autos uma nova peça, na qual afirmou, em síntese, que:
	a) foi requerida, preliminarmente, a anulação da decisão recorrida, uma vez que a reponsabilidade não seria apenas do presidente de Furnas, mas de toda a diretoria, que ratificou a contratação de advogados;
	b) a contratação era urgente, em face de risco iminente de interrupção no fornecimento de energia para a região sudeste do país;
	c) a contratação teria sido efetivada, no dia 18/4/2000, por meio da assinatura de procuração concedendo poderes ao advogado que iria ser contratado. Essa avença teria sido formalizada em 30/5/2000;
	d) o profissional não poderia deixar de atuar a partir da outorga da procuração, sob pena de infração ética;
	e) o dirigente de Furnas agiu em defesa do interesse público, dentro dos limites legais e com a urgência necessária;
	f) o advogado possui legítimo direito à percepção de honorários, ainda que não haja contrato escrito, com base no artigo 59, parágrafo único, da Lei 8.666/1993;
	g) os dois agravos interpostos pelo advogado Alexandre Husni possuíam objetos distintos e obtiveram êxito. E esse sucesso comprovaria a notória especialização do profissional;
	h) os honorários foram estipulados com supedâneo no valor da causa, que dizia respeito a um empreendimento de R$ 236.000.000,00 (duzentos e trinta e seis milhões de reais) , e no prejuízo diário decorrente da paralisação da obra, que foi estimado em R$ 330.000,00 (trezentos e trinta mil reais) ; e
	i) os honorários foram inferiores aos previstos na tabela da Seção Paulista da OAB e seu arbitramento levou em consideração a relevância, complexidade e dificuldade das questões e o renome e competência do profissional. Registrou que estipular valores diferentes não seria razoável e representaria enriquecimento sem causa de Furnas.
24.	Após analisar essas alegações, a Serur entendeu que:
	a) a condenação em débito no valor original de R$ 600.000,00 (seiscentos mil reais) decorreu de pagamentos irregulares realizados para advogado contratado por Furnas. Conforme assentado no voto condutor da decisão recorrida:
	"20. Apesar de já estar atuando nos autos pelo menos desde 18/4/2000, data em que foi ajuizado o Agravo de Instrumento n° 2000.03.00.0018901-5, o Contrato entre Furnas e o Sr. Alexandre Husni só foi firmado em 1º/6/2000 (fls. 675/681, v. 13) , o que é absolutamente ilegal em se tratando de relação com a administração pública, conforme estabelece o art. 60, parágrafo único, da Lei n° 8.666/1993:
	'é nulo e de nenhum efeito o contrato verbal com a Administração, salvo o de pequenas compras de pronto pagamento'";
	b) não é possível considerar que uma contratação pública se concretizou por meio da assinatura de uma procuração. Afinal, na Lei 8.666/1993, não há previsão de que tal assinatura seja um meio hábil para efetivar essa contratação;
	c) é contraditório o argumento de que a responsabilidade deveria ser atribuída à diretoria de Furnas, que ratificou a contratação. De qualquer modo, não há discussão quanto à responsabilização do recorrente, que representou Furnas e concedeu procuração a advogado que não possuía contrato válido com a administração pública;
	d) a mera afirmação de que o advogado possuía "renome" e "competência" não comprova o atendimento aos requisitos da inexigibilidade de licitação, conforme restou assente na decisão recorrida, in verbis:
	"21. Outra irregularidade relacionada à contratação é que em nenhum momento foi demonstrada a viabilidade da contratação por inexigibilidade de licitação. Não são suficientes para respaldar esse tipo de contratação meras alegações de que se tratava de advogado de 'renome' ou de 'grande especialização'. É preciso demonstrar objetivamente que as características do objeto e do contratado estão enquadradas nos dispositivos legais que regem esse tipo de contratação direta, o que não foi feito no caso presente". 
	e) também não socorre os recorrentes a alegação de que o advogado possuía notória especialização como comprovaria o êxito nos agravos interpostos. Afinal, os requisitos para contratação por inexigibilidade de licitação devem ser aferidos previamente à celebração do contrato;
	f) deve ser paga uma indenização ao advogado pela prestação de serviço antes da formalização do contrato, sob pena de enriquecimento sem causa de Furnas. Considera-se adequado o arbitramento do valor na quantia mensal estipulada em contrato para acompanhamento e defesa dos interesses de Furnas, valor que foi considerado regular pela decisão recorrida; e
	g) o responsável Luiz Carlos dos Santos faleceu em 31/1/2013, após a interposição pelo de cujos de recurso de reconsideração, que foi conhecido com efeito suspensivo e se encontrava pendente de apreciação de mérito. Não houve, portanto, trânsito em julgado da decisão, o que enseja a revisão de ofício da multa aplicada ao responsável.
25.	Com espeque nessas considerações, a Serur concluiu que os responsáveis não apresentaram elementos aptos a alterar as conclusões consignadas na decisão recorrida. Contudo, tendo em vista que o advogado efetivamente prestou serviços para Furnas, consistentes no acompanhamento da Ação Civil Pública 1999.61.00.048465-6, durante os meses de abril e maio de 2000, ainda que sem amparo em um contrato escrito, a Secretaria de Recursos propôs dar provimento parcial aos recursos sob exame, com o intuito de fixar uma remuneração para esse período no valor de R$ 10.000,00 (dez mil reais) . Assim sendo, a unidade técnica sugeriu que o valor original do débito imposto de forma solidária aos recorrentes seja reduzido nessa quantia. Por fim, foi alvitrado o afastamento da multa aplicada ao Sr. Luiz Carlos dos Santos.
26.	O Procurador Marinus Eduardo De Vries Marsico pronunciou-se favoravelmente ao acolhimento da proposta formulada pela unidade técnica.
IV - Da análise do mérito dos recursos de reconsideração interpostos pelos Srs. Luiz Carlos dos Santos e Alexandre Husni
27.	No voto condutor da decisão ora embargada, manifestei minha concordância parcial com o entendimento esposado pela Serur e pelo Ministério Público junto ao TCU, sem prejuízo de tecer considerações adicionais e ressalvas. Visando facilitar a compreensão pelos meus pares, sintetizarei a seguir os argumentos e análises apresentados no voto condutor do acórdão ora embargado.
28.	Apesar de concordar com a afirmação de que havia uma situação emergencial, no âmbito da qual foi demandado pelo Operador Nacional do Sistema que Furnas acelerasse a conclusão da Linha de Transmissão em tela, entendi que as normas legais disponibilizavam para o gestor instrumentos adequados para fazer frente ao referido contexto. Ocorre que, no caso vertente, essas normas não foram cumpridas.
29.	Foi realizada uma contratação direta com fulcro em suposta inexigibilidade de licitação, sob a alegação de que se tratava de profissional de notória especialização. Contudo, não foram acostados aos autos documentos aptos para comprovar o atendimento aos requisitos legais insculpidos no art. 25, II, da Lei nº 8.666/1993, quais sejam a inviabilidade de competição e a singularidade do objeto a ser contratado.
30.	Aduzi que a alegada inviabilidade de competição foi descaracterizada pela atuação do Sr. Donaldo Armelin no primeiro agravo e do Sr. José Luiz de Paula Eduardo Filho nos demais procedimentos, com base em delegação de poderes a eles outorgada pelo Sr. Alexandre Husni. Salientei, ainda, que o contrato em apreço foi firmado com este último advogado, não com o escritório onde ele e os demais advogados trabalhavam. 
31.	Acrescentei que, tendo em vista a necessidade de adotar providências urgentes, causava estranheza o fato de a avença em questão ter sido firmada apenas 45 dias após a interposição do primeiro agravo. Além disso, não considerei admissível o argumento apresentado pelo Sr. Luiz Carlos dos Santos no sentido de que a causa desse longo lapso temporal teria sido a observância dos devidos procedimentos legais. Afinal, no dia 18/4/2000, os advogados Alexandre Husni e Donaldo Armelin interpuseram o Agravo de Instrumento 2000.03.00.0018901-5. Contudo, somente no dia 29/5/2000, um mês e meio após a apresentação desse recurso, foi emitida pelo setor competente da estatal a Requisição de Serviços CJP012.2000, relativa à contratação por Furnas do Sr. Alexandre Husni. No dia seguinte, foi elaborada a Proposta de Resolução de Diretoria DP.011.2000, que previa expressamente o pagamento de honorários de êxito, a qual foi aprovada, nesse mesmo dia, por intermédio da Resolução de Diretoria 13/2016. O contrato em tela foi assinado em 1º/6/2000 e, no dia 2/6/2000, a Assessoria de Assuntos Contratuais e Tributários da empresa estatal se manifestou favoravelmente à contratação por inexigibilidade de licitação.
32.	A partir dessa cronologia, constatei que o trâmite do processo de contratação em tela foi muito célere, o que demorou foi o início desses procedimentos. Esse atraso foi agravado pelo fato de haver a necessidade premente de regularizar a suposta contratação verbal, cuja celebração foi alegada pelas partes. Afinal, consoante disposto no parágrafo único do art. 60 da Lei de Licitações e Contratos, "é nulo e de nenhum efeito o contrato verbal com a Administração, salvo o de pequenas compras de pronto pagamento, assim entendidas aquelas de valor não superior a 5% (cinco por cento) do limite estabelecido no art. 23, inciso II, alínea "a" desta Lei, feitas em regime de adiantamento."
33.	Igualmente chamou a atenção que a área técnica de Furnas tivesse aprovado a contratação apenas no dia seguinte à assinatura do respectivo termo.
34.	Julguei que também não merecia prosperar a alegação de que a procuração outorgada para o Sr. Alexandre Husni supriria a inexistência de um contrato escrito. É inegável que o mandato conferido pelo cliente habilita o advogado a atuar em juízo em nome do outorgante da procuração, como se depreende da leitura dos seguintes dispositivos constantes da Lei 8.906/1994 (Estatuto da Advocacia) :
	"Art. 5º O advogado postula, em juízo ou fora dele, fazendo prova do mandato.
	§ 1º O advogado, afirmando urgência, pode atuar sem procuração, obrigando-se a apresentá-la no prazo de quinze dias, prorrogável por igual período.
	§ 2º A procuração para o foro em geral habilita o advogado a praticar todos os atos judiciais, em qualquer juízo ou instância, salvo os que exijam poderes especiais".
35.	Contudo, a procuração, apesar de ser necessária, não é suficiente. Nesse sentido, os arts. 22, § 4º, e 24, caput, da Lei 8.906/1994, a seguir transcritos, ao tratar dos honorários advocatícios, deixam clara a necessidade de existir um contrato escrito firmado pelo cliente e pelo advogado:
	"Art. 22. A prestação de serviço profissional assegura aos inscritos na OAB o direito aos honorários convencionados, aos fixados por arbitramento judicial e aos de sucumbência.
	 (...) 
	§ 4º Se o advogado fizer juntar aos autos o seu contrato de honorários antes de expedir-se o mandado de levantamento ou precatório, o juiz deve determinar que lhe sejam pagos diretamente, por dedução da quantia a ser recebida pelo constituinte, salvo se este provar que já os pagou.
	(...) 
	Art. 24. A decisão judicial que fixar ou arbitrar honorários e o contrato escrito que os estipular são títulos executivos e constituem crédito privilegiado na falência, concordata, concurso de credores, insolvência civil e liquidação extrajudicial."
36.	De forma mais explicita, o art. 35 do Código de Ética e Disciplina da OAB estabelece a obrigatoriedade de ser celebrado um contrato escrito, in verbis:
	"Art. 35. Os honorários advocatícios e sua eventual correção, bem como sua majoração decorrente do aumento dos atos judiciais que advierem como necessários, devem ser previstos em contrato escrito, qualquer que seja o objeto e o meio da prestação do serviço profissional, contendo todas as especificações e forma de pagamento, inclusive no caso de acordo." 
37.	Por último, cumpre frisar que a Lei 8.666/1993, aplicável ao presente caso, não prevê a substituição do contrato de serviços advocatícios pela procuração. Considerando a natureza jurídica de Furnas, entendi que seus dirigentes não poderiam realizar tal substituição sem a devida base legal.
38.	Diante do acima exposto, concluí que restou demonstrada a ineficácia jurídica do contrato verbal alegadamente existente, em especial no que concerne à fixação do valor dos honorários. 
39.	Em seguida, analisei o ponto fulcral deste processo, qual seja, o valor dos honorários que deveriam ter sido pagos ao Sr. Alexandre Husni. No contrato firmado no dia 1º/6/2000, foi previsto o pagamento de R$ 660.000,00 (seiscentos e sessenta mil reais) ao advogado acima citado. Dessa quantia, R$ 60.000,00 (sessenta mil reais) se referiam ao acompanhamento da Ação Civil Pública 1999.61.00.048465-6 e R$ 600.000,00 (seiscentos mil reais) diziam respeito ao ajuizamento de dois agravos.
40.	Por meio do Acórdão 31/2008-TCU-Plenário, o TCU considerou lícito o pagamento da primeira quantia, cujo valor foi calculado com base na prestação de serviços advocatícios durante 12 meses e nos honorários fixados, no contrato firmado pelas partes, em R$ 5.000 (cinco mil reais) mensais. Julguei que esse entendimento foi corretamente estabelecido.
41.	Por outro lado, nesse mesmo decisum, o TCU imputou débito no valor total da segunda parcela do pagamento sob comento, por entender que essa despesa seria totalmente indevida. Neste particular, julguei que assistia razão aos recorrentes quando eles afirmaram que a devolução dos R$ 600.000,00 (seiscentos mil reais) acarretaria o enriquecimento sem causa de Furnas.
42.	Afinal, não havia dúvidas quanto à participação do Sr. Alexandre Husni, ainda que sem cobertura contratual, na elaboração dos agravos. Ademais, é certo que a estatal se beneficiou, em alguma medida, do serviço por ele prestado. Aduzo que o art. 59, parágrafo único, da Lei 8.666/1993 estabelece que:
	"Art. 59.  A declaração de nulidade do contrato administrativo opera retroativamente impedindo os efeitos jurídicos que ele, ordinariamente, deveria produzir, além de desconstituir os já produzidos.
	Parágrafo único. A nulidade não exonera a Administração do dever de indenizar o contratado pelo que este houver executado até a data em que ela for declarada e por outros prejuízos regularmente comprovados, contanto que não lhe seja imputável, promovendo-se a responsabilidade de quem lhe deu causa."
43.	Assim sendo, em sintonia com o entendimento então esposado pela unidade técnica e pelo Ministério Público junto ao TCU, julguei que deveria ser fixada uma indenização para esse advogado, como forma de remunerá-lo.
44.	Tinha ciência de que o § 1º da cláusula 7ª do contrato celebrado por Furnas e pelo Sr. Alexandre Husni previu o pagamento de R$ 300.000,00 (trezentos mil reais) em decorrência da interposição de cada um dos dois agravos ajuizados pelo Sr. Alexandre Husni. Entretanto, salientei que o mencionado advogado, ao prestar serviços sem celebrar um contrato escrito prévio, atuou à margem das normas legais aplicáveis ao caso vertente. Por via de consequência, ele assumiu o risco de não receber os valores que supostamente teriam sido acordados verbalmente.
45.	Ademais, julguei que o valor a ser pago ao Sr. Alexandre Husni foi arbitrado de forma excessiva, em especial, quando se adota como parâmetro de comparação o valor mensal de R$ 5.000,00 (cinco mil reais) , por 12 meses, avençado para acompanhar o andamento da Ação Civil Pública 1999.61.00.048465-6. 
46.	Afinal, após ler os agravos apresentados pelo Sr. Alexandre Husni, constatei que nesses recursos foram discutidas apenas questões de fato, consistentes na adequação do local onde estava prevista a realização da audiência e da data fixada para esse evento (que supostamente seria muito próxima ao Dia do Índio, o que poderia inviabilizar a participação de representantes das três aldeias que seriam afetadas pela construção da linha de transmissão sob comento) . Não foram apresentadas teses jurídicas inovadoras ou argumentos mais complexos, o que associado ao diminuto número de páginas dessas peças, gerou a conclusão de que se tratava de recursos muito simples.
47.	Assim sendo, restou patente que não havia justificativa para a realização de um pagamento tão superior ao que foi fixado para o acompanhamento da ação civil pública em tela.
48.	Aduzi que o êxito obtido com a interposição desses embargos foi limitado, uma vez que o sucesso verificado na interposição dos agravos apenas resolveu questões acessórias e garantiu a validade da audiência pública realizada em São Paulo (SP) , mas não possibilitou a retomada das obras. Nesse sentido, reiterei que, somente no dia 10/8/2000, a Juíza Federal encarregada de julgar o caso deferiu a continuação parcial da construção do empreendimento, em atendimento à petição conjunta formulada, no dia anterior, por Furnas e pelo Ministério Público Federal.
49.	Julguei ainda que não devia ser acolhida a alegação de que a desproporção entre esses valores teria decorrido do pagamento de um prêmio de êxito. O referido prêmio foi indevido, uma vez que o contrato foi celebrado, no dia 1º/6/2000, quando já se tinha conhecimento das decisões judiciais favoráveis aos dois recursos, que foram proferidos nos dias 18/4 e 17/5/2000, respectivamente. Nunca é demais lembrar que prêmios dessa natureza são justificados pela assunção, pelo advogado, do risco de não receber seus honorários caso sua atuação seja infrutífera. No caso ora sob exame, esse risco não mais existia, o que implica dizer que inexistia motivação para o pagamento do valor contratado com tal fundamento.
50.	Além disso, asseverei que o argumento apresentado pelos recorrentes no sentido de que o valor a ser pago pelos agravos foi estipulado com base em um percentual do valor da causa e do ganho potencial para Furnas não deveria ser aceito, pelas razões a seguir expostas.
51.	Efetivamente o art. 22, § 2º, do Estatuto dos Advogados estabeleceu que:
	"Art. 22. A prestação de serviço profissional assegura aos inscritos na OAB o direito aos honorários convencionados, aos fixados por arbitramento judicial e aos de sucumbência.
	(...) 
	§ 2º Na falta de estipulação ou de acordo, os honorários são fixados por arbitramento judicial, em remuneração compatível com o trabalho e o valor econômico da questão, não podendo ser inferiores aos estabelecidos na tabela organizada pelo Conselho Seccional da OAB."
52.	Além disso, o art. 36, IV, do Código de Ética e Disciplina da OAB dispôs que:
	"Art. 36 - Os honorários profissionais devem ser fixados com moderação, atendidos os elementos seguintes: 
	I - a relevância, o vulto, a complexidade e a dificuldade das questões versadas; 
	II - o trabalho e o tempo necessários; 
	IV - o valor da causa, a condição econômica do cliente e o proveito para ele resultante do serviço profissional; e
	VII - a competência e o renome do profissional;"
53.	Em relação ao proveito econômico para Furnas decorrente do sucesso alcançado pelos dois agravos em tela, destaquei inicialmente que, nesses recursos, estava sendo discutida apenas a manutenção da data e da validade de uma das audiências públicas marcadas. Reiterei que o reconhecimento da validade da audiência realizada não foi suficiente para liberar a obra. Houve, até mesmo, a realização de outra audiência pública no município de São Paulo, em 24/8/2000, o que demonstrou que os êxitos nos agravos não foram tão relevantes para a resolução da questão como um todo, como queriam fazer crer os responsáveis.
54.	Acrescentei que os recorrentes alegaram que cada dia de atraso nas obras implicava uma perda para Furnas de R$ 330.000,00 (trezentos e trinta mil reais) . Contudo, não foram apresentados os cálculos que embasaram essa estimativa. Ademais, em peças apresentadas no processo judicial, os advogados de Furnas previram que os referidos prejuízos atingiriam valores diferentes desse, quais sejam, R$ 380.000,00 (trezentos e oitenta mil reais) e R$ 80.000,00 (oitenta mil reais) .
55.	Frisei que todas essas estimativas não se coadunavam com o valor da causa, que foi atribuído pelo Ministério Público Federal, sem contestação dos advogados da estatal, em R$ 10.000,00 (dez mil reais) . Neste ponto, destaquei que o Código de Ética e Disciplina da OAB menciona expressamente o valor da causa como um dos parâmetros a serem considerados na fixação do valor dos honorários.
56.	Destaquei ainda que o art. 22, § 2º, do Estatuto dos Advogados, anteriormente transcrito neste voto, prevê que os honorários não podem ser inferiores aos estabelecidos na tabela organizada pelo Conselho Seccional da OAB. A título de informação, esclareci que a OAB/SP, em sua tabela válida para o exercício de 2019, estabeleceu um valor mínimo de R$ 4.167,97 (quatro mil cento e sessenta e sete reais e noventa e sete centavos) . 
57.	Por fim, salientei que causava estranheza o fato de o suposto prejuízo diário, que alegadamente estaria sendo suportado por Furnas, ter servido de base para o cálculo dos honorários decorrentes do ajuizamento dos agravos, mas não para a fixação dos valores a serem pagos em contrapartida ao acompanhamento da ação principal.
58.	Diante do acima exposto, julguei ter sido demonstrado que o valor fixado para remunerar a elaboração e apresentação dos agravos foi excessivo, logo, restava definir o que seria um valor adequado.
59.	A unidade técnica e o Ministério Público junto ao TCU propuseram que o valor dessa remuneração fosse fixado com base nos valores estipulados no contrato assinado no dia 1º/6/2000. Em apoio a essa tese, destacaram que a cláusula 4ª da avença em tela estabeleceu que:
	"Os serviços profissionais a serem prestados pelo CONTRATADO se constituirão em acompanhamento de defesa dos interesses de FURNAS na Ação Civil Pública n° 1999.61.00.048465-6, atualmente em tramitação na 22ª Vara Federal da Seção Judiciária de São Paulo (SP) , bem como o ajuizamento de outras ações que se façam necessárias, a critério de FURNAS."
60.	Assim sendo, considerando que os agravos foram ajuizados nos dias 18/4 e 12/5/2000, as instâncias precedentes entenderam que o pagamento de dois meses de honorários contratualmente estabelecidos configurava uma retribuição adequada para os serviços prestados. 
61.	Com espeque nessas considerações, concluíram que o Sr. Alexandre Husni deveria ter recebido R$ 10.000,00 (dez mil reais) em valores históricos. Consequentemente, do débito imputado aos recorrentes deveria ser deduzida a referida quantia.
62.	Solicitei as vênias de estilo para discordar da Serur e do Parquet especializado, cuja proposta, apesar de razoável, não me parecia ser a mais adequada. Em casos como o que ora examina, em que é necessário estimar valores muitos anos após a ocorrência dos fatos, julguei recomendável ser prudente e fixar um montante que, certamente, não prejudicasse a parte. 
63.	Destaquei que esse raciocínio encontrava guarida no art. 210, § 1º, II, do Regimento Interno do TCU, a seguir transcrito:
	"Art. 210. Quando julgar as contas irregulares, havendo débito, o Tribunal condenará o responsável ao pagamento da dívida, atualizada monetariamente a partir da data da irregularidade, acrescida dos juros de mora devidos, podendo, ainda, aplicar-lhe a multa prevista no art. 267.
	§ 1º A apuração do débito far-se-á mediante:
	I - verificação, quando for possível quantificar com exatidão o real valor devido;
	II - estimativa, quando, por meios confiáveis, apurar-se quantia que seguramente não excederia o real valor devido."
64.	No presente caso, o valor estimado do débito que seguramente não excedia o real valor devido equivalia à diferença entre a quantia paga, R$ 600.000,00 (seiscentos mil reais) , e aquela que considerei adequada para ressarcir o trabalho desenvolvido pelo Sr. Alexandre Husni. 
65.	Após analisar os documentos acostados aos presentes autos, julguei que teria sido razoável pagar, pela elaboração e apresentação dos agravos, um valor no máximo igual ao que foi pago pelo acompanhamento da ação principal. Do acima exposto, concluí que o valor histórico do débito deveria ser fixado em R$ 540.000,00 (quinhentos e quarenta mil reais) .
66.	Verifiquei que não constavam destes autos provas de que o Sr. Alexandre Husni tivesse agido de forma dolosa ou irregular para conseguir sua contratação. Por via de consequência, julguei que deveria ser excluída a multa que lhe havia sido imposta pelo Acórdão 31/2008-TCU-Plenário.
67.	O Sr. Alexandre Husni alegou que o critério indicado no referido Acórdão para calcular o valor dos juros de mora não estaria correto, pois sua incidência deveria ocorrer a partir do momento em que o suposto débito se tornara vencido e exigível, vale dizer, a partir do trânsito em julgado do acórdão condenatório.
68.	A meu ver, esse argumento não deveria ser acolhido por esta Corte de Contas. Afinal, consoante destaquei no Acórdão 6353/2018-TCU-Primeira Câmara, a jurisprudência do Tribunal é pacífica no sentido de que os juros moratórios, previstos no art. 19 da Lei 8.443/1992, incidem sobre o valor do débito imputado pelo TCU a partir da ocorrência do fato gerador do prejuízo, configurada no momento em que os responsáveis utilizam os recursos públicos indevidamente.
69.	Esse entendimento decorre da constatação de que o direito de o Estado ser ressarcido por um dano a ele causado nasce com a ocorrência do fato gerador do prejuízo. Ainda que o reconhecimento administrativo ou judicial da dívida ocorra posteriormente, a data na qual o valor do dano se torna vencido coincide, portanto, com a data do evento que o produziu.
70.	O Sr. Alexandre Husni argumentou também que o débito não deve equivaler a R$ 600.000,00 (seiscentos mil reais) , uma vez que, por ocasião do pagamento, Furnas reteve a quantia correspondente ao imposto de renda. Assim sendo, o débito deveria corresponder ao valor líquido recebido por ele.
71.	Quanto a esse ponto, manifestei minha concordância com o entendimento exarado no voto condutor do Acórdão 874/2008-TCU-Plenário, da lavra do Ministro Ubiratan Aguiar, proferido quando do julgamento de embargos de declaração opostos pelo Sr. Alexandre Husni ao decisum recorrido:
	"as obrigações impostas por este Tribunal possuem natureza jurídica completamente distinta das obrigações tributárias, não cabendo a compensação entre ambas. Cabe ao responsável, após recolher o débito (em seu valor integral) , pleitear à Receita Federal a restituição dos valores pagos a título de imposto de renda." 
72.	Aduzi que esse entendimento encontrava respaldo na jurisprudência desta Corte desde 1996, quando, por meio da Decisão 587/1996 - Plenário, o Tribunal deixou assente que "não cabe ao TCU declarar em decisão formal que reconhece o direito de alguém pleitear reembolso por tributos recolhidos indevidamente." Até porque o abatimento da aludida parcela evidenciaria uma forma de restituição do indébito tributário, não dispondo o Tribunal de Contas da União de competência para tal. Assim sendo, deveria o responsável buscar a via mais adequada para reaver os tributos eventualmente pagos de forma indevida.
73.	Ainda em sintonia com a unidade técnica e o Ministério Público junto ao TCU, julguei que, com fundamento no art. 3º, § 2º, da Resolução TCU 178/2005, a seguir transcrito, deveria ser afastada a multa aplicada ao Sr. Luiz Carlos dos Santos, que comprovadamente faleceu antes do trânsito em julgado do acórdão condenatório:
	"§ 2º O Tribunal, mediante proposta do relator, da unidade técnica ou do Ministério Público, poderá rever, de ofício, o acórdão em que houver sido aplicada multa a gestor que tenha falecido antes do trânsito em julgado da deliberação."
74.	Na manhã do dia 7/8/2019, o Dr. Elísio Freitas avisou ao meu Gabinete que, na sustentação oral que realizaria, ele abordaria a seguinte questão: o Sr. Luiz Carlos dos Santos teria sido citado em virtude de supostamente ter assinado o Contrato 13.192, cujo objeto foi a prestação, pelo Sr. Alexandre Husni, de serviços profissionais especializados relativos ao patrocínio da Ação Civil Pública 1999.61.00.048465-6. Ocorre que a mencionada avença foi assinada por um procurador da empresa Furnas Centrais Elétricas S.A. Diante dessa aparente contradição, o advogado da viúva do ex-presidente de Furnas entendia que a responsabilidade do Sr. Luiz Carlos dos Santos deveria ser afastada.
75.	Apesar de louvar a cortesia profissional do referido advogado, julguei que seu entendimento merecia reparos. A uma, porque o ex-presidente de Furnas não foi citado porque teria assinado o Contrato 13.192, ora sob exame. Ao contrário, foi-lhe franqueado o direito de apresentar alegações de defesa em relação às seguintes supostas irregularidades, que haviam sido detectadas nessa avença pela unidade técnica:
	a) desnecessidade da contratação em tela, uma vez que a ação civil pública vinha sendo acompanhada por advogados pertencentes ao próprio corpo jurídico de Furnas;
	b) contradição entre a cláusula 4ª do contrato, a qual estabelecia que, além do acompanhamento da ação civil pública, o contratado se encarregaria de ajuizar outras ações que se fizessem necessárias, e o § 1° da cláusula 7ª, que estabelecia valores específicos para dois agravos, que deveriam estar incluídos entre essas "outras ações";
	c) previsão de valores exorbitantes para os agravos, que são ações secundárias em relação à ação civil pública, mas cujos valores correspondiam a dez vezes aquele estabelecido para o acompanhamento da ação principal;
	d) os agravos n° 2000.03.00.018901-5 e 2000.03.00.0022735-1 tinham o mesmo objetivo, qual seja, a preservação das audiências originalmente marcadas. Assim sendo, a interposição do segundo só foi necessária porque o pedido feito no primeiro não foi atendido integralmente. Logo, não fazia sentido fazer o pagamento de valores específicos para cada agravo; e
	e) o contrato foi celebrado após a interposição dos agravos citados e a prolação das respectivas decisões judiciais. Ou seja, foi celebrado um contrato com efeitos retroativos e uma falsa condicionante de sucesso, uma vez que as mencionadas decisões judiciais já tinham sido proferidas.
76.	A duas, porque o Sr. Luiz Carlos dos Santos está sendo responsabilizado tendo em vista que sua atuação foi decisiva para a contratação do Sr. Alexandre Husni. Afinal, o contrato sob comento só foi assinado após a aprovação, por meio da Resolução da Diretoria 13/2016, da Proposta de Resolução de Diretoria - PRD 011/2000, que foi elaborada e assinada pelo ex-Presidente de Furnas. 
77.	Visando facilitar a compreensão dos meus pares, transcrevo a seguir a mencionada proposta:
	"Proponente: LUIZ CARLOS DOS SANTOS
	Proposta: Ratificar a aprovação da Requisição de Serviços CJP 012/2000, de 29/5/2000, que autoriza a contratação do advogado ALEXANDRE HUSNI, através de inexigibilidade de licitação, tendo por objeto a prestação de serviços profissionais especializados, relativos ao patrocínio da Ação Civil Pública nº 1999.61.00.048465-6, proposta pelo Ministério Público Federal perante a 22ª Vara Federal da Seção Judiciária de São Paulo (SP) .
	Justificativa: A contratação do profissional indicado fundamenta-se em sua comprovada experiência jurídica e no reconhecimento público de sua alta capacidade profissional, concomitantemente com a suprema importância do processo judicial em tela para esta Concessionária, na medida em que tem por objeto a manutenção da licença ambiental de instalação nº 74/99, expedida pelo IBAMA em prol de FURNAS.
	Os honorários estabelecidos, no valor de R$ 5.000,00 (cinco mil reais) mensais, mais R$ 600.000,00 (seiscentos mil reais) , a serem pagos como honorários de êxito, por ocasião da obtenção de decisões favoráveis à FURNAS em dois agravos de instrumentos, encontram-se dentro do valor de mercado, utilizando-se, ainda, como referência, a tabela de honorários mínimos divulgada pela OAB/RJ."
78.	Restou patente que as condições constantes do contrato sob exame foram definidas nessa proposta, que foi formulada pelo Sr. Luiz Carlos dos Santos, inclusive no que concerne ao pagamento do valor de R$ 600.000,00 (seiscentos mil reais) .
79.	Acrescentei que a Resolução de Diretoria 13/2016, que apresenta a redação transcrita a seguir, foi assinada apenas pelo ex-presidente de Furnas:
	"A Diretoria de FURNAS CENTRAIS ELÉTRICAS S.A., na 2.016ª reunião realizada em 30/5/2000, resolveu, nos termos da PRD 011/2000, ratificar a contratação do advogado ALEXANDRE HUSNI, através de inexigibilidade de licitação, tendo por objeto a prestação de serviços profissionais especializados, relativos ao patrocínio da Ação Civil Pública nº 1999.61.00.048465-6, proposta pelo Ministério Público Federal perante a 22ª Vara Federal da Seção Judiciária de São Paulo (SP) ."
80.	Do acima exposto, concluí que a participação do Sr. Luiz Carlos dos Santos foi essencial para a assinatura do contrato em questão, nos exatos termos em que foi celebrado. Por via de consequência, julguei que o fato de ele não ter firmado essa avença não é relevante a ponto de afastar sua responsabilidade.
81.	Com fulcro nessas considerações, julguei que os recursos então sob exame deveriam ser conhecidos, para, no mérito, ser-lhes conferido provimento parcial no sentido de:
	a) reduzir o valor histórico do débito solidário imputado aos Srs. Luiz Carlos dos Santos e Alexandre Husni, por meio do item 9.1 do Acórdão 31/2008-TCU-Plenário, de R$ 600.000,00 (seiscentos mil reais) para R$ 540.000,00 (quinhentos e quarenta mil reais) ;
	b) excluir a multa no valor de R$ 50.000,00 (cinquenta mil reais) que foi imposta, pelo item 9.2 do Acórdão 31/2008-TCU-Plenário, ao Sr. Luiz Carlos dos Santos; e
	c) excluir a multa no valor de R$ 30.000,00 (trinta mil reais) que foi imposta, pelo item 9.3 do Acórdão 31/2008-TCU-Plenário, ao Sr. Alexandre Husni.
82.	Por meio do Acórdão 30/2019-TCU-Plenário, essa proposta foi acolhida pelos meus pares.
83.	Irresignadas com esse último decisum, Furnas Centrais Elétricas S. A. e a Sra. Maria Aparecida de Faria Santos opuseram embargos de declaração contra o Acórdão 30/2019-TCU-Plenário, os quais serão analisados a seguir de forma individualizada.
V - Dos embargos de declaração opostos por Furnas Centrais Elétricas S.A.
84.	A referida empresa alegou, em síntese, que:
	a) o TCU reduziu o valor histórico do debito solidário de R$ 600.000,00 (seiscentos mil reais) para R$ 540.000,00 (quinhentos e quarenta mil reais) . Todavia, não restaram claros os fundamentos suscitados para justificar essa diminuição, tendo sido afirmado que, caso o valor original fosse mantido, haveria o enriquecimento sem causa de Furnas;
	b) no processo de tomada de contas em que existe débito, a apuração do respectivo valor será feita por meio de verificação ou estimativa, em conformidade com o disposto no art. 210, § 1°, do Regimento Interno do TCU, abaixo transcrito:
	"Art. 210. Quando julgar as contas irregulares, havendo débito, o Tribunal condenará o responsável ao pagamento da dívida, atualizada monetariamente a partir da data da irregularidade, acrescida dos juros de mora devidos, podendo, ainda, aplicar-lhe a multa prevista no art. 267.
	§ 1º A apuração do débito far-se-á mediante:
	I - verificação, quando for possível quantificar com exatidão o real valor devido;
	II - estimativa, quando, por meios confiáveis, apurar-se quantia que seguramente não excederia o real valor devido";
	c) neste caso, foi utilizado o método da estimativa. Nesse sentido, o Relator afirmou em seu voto que: 
	"No presente caso, o valor estimado do débito que seguramente não excede o real valor devido equivale à diferença entre a quantia paga, R$ 600.000,00 (seiscentos mil reais) , e aquela que considero adequada para ressarcir o trabalho desenvolvido pelo Sr. Alexandre Husni"; 
	d) entretanto, a norma do TCU impõe que a apuração do débito por estimativa ocorrerá quando, por meios confiáveis, a quantia não excederia o real valor devido;
	e) esta Concessionária não pretende nestes aclaratórios desqualificar ou descreditar a motivação exposta no voto em tela. Contudo, meios confiáveis não se confundem com julgamento razoável, atrelado ao subjetivismo do julgador, o que torna a decisão obscura; e
	f) o Relator acrescentou que, ao analisar os documentos acostados, entendeu razoável pagar pela "elaboração e apresentação dos agravos um valor no máximo igual ao que foi pago pelo acompanhamento da ação principal". Ocorre que, ao equiparar a interposição de recursos e o acompanhamento da ação, o Ministro desconsiderou o fato de que a atuação do Sr. Alexandre Husni não foi totalmente exitosa quanto aos agravos por ele interpostos. 
85.	Preliminarmente, entendo que os presentes embargos devem ser conhecidos, uma vez que foram atendidos os requisitos aplicáveis à espécie, estabelecidos no art. 287 do Regimento Interno do TCU. 
86.	Por outro lado, entendo que esses embargos devem ser rejeitados, uma vez que a decisão vergastada não padece do vício apontado pela recorrente, qual seja, a obscuridade em relação aos fundamentos da redução do débito imputado solidariamente aos responsáveis.
87.	Afinal, consoante exposto nos parágrafos 40 a 68 deste voto, os fundamentos para a redução do valor histórico do débito imposto aos responsáveis foram apresentados de forma clara e detalhada.
88.	De início, foi ressaltado o dever de a Administração pagar pelos serviços que, inegavelmente, foram prestados, sob pena de caracterizar seu enriquecimento ilícito. Em seguida, foram citadas normas que conferem fulcro a esse entendimento.
89.	Definida a necessidade de realizar esse pagamento, faltava decidir o valor que seria considerado. Com esse objetivo, foi realizada uma estimativa, com fulcro no disposto no art. 210, § 1º, II, do Regimento Interno desta Corte, como foi bem observado pela advogada da embargante.
90.	Cumpre salientar que a referida estimativa foi realizada com base em parâmetros definidos em normas vigentes à época, as quais foram mencionadas em meu voto, e no valor do contrato celebrado visando ao acompanhamento da ação proposta pelo Ministério Público Federal. Em relação a esse último critério, destaco que foram tecidas diversas considerações visando comparar as duas atividades (elaboração e apresentação dos agravos e acompanhamento do andamento da ação judicial principal) . A partir desses elementos, foi possível estimar uma quantia considerada razoável. 
91.	Por fim, destaco que, ao contrário do que foi afirmado pela embargante, ao equiparar a interposição de recursos e o acompanhamento da ação, não desconsiderei o fato de que a interposição dos agravos pelo Sr. Alexandre Husni teve um êxito apenas parcial. Afinal, em meu voto, salientei reiteradamente que o acolhimento desses agravos não acarretou o encerramento da ação promovida pelo Parquet, o qual só veio a ocorrer meses depois, após a celebração de um termo de ajustamento de conduta, que foi homologado pelo Poder Judiciário.
92.	Com espeque nessas considerações, julgo que não deve subsistir a alegação de obscuridade apresentada pela embargante. Por via de consequência, estes embargos devem ser conhecidos, para, no mérito, serem rejeitados.
VI - Dos embargos de declaração opostos pela Sra. Maria Aparecida de Faria Santos, na qualidade de sucessora do Sr. Luiz Carlos dos Santos 
93.	A Sra. Maria Aparecida de Faria Santos opôs embargos de declaração ao Acórdão 30/2019-TCU-Plenário, tendo alegado a existência de omissões no mencionado decisum. Segundo a embargante, este Plenário não teria analisado argumentos relevantes referentes:
	a) à ocorrência de prescrição da pretensão punitiva do TCU no caso em tela;
	b) à possibilidade de afastamento dos juros de mora aplicados sobre o valor do débito, que corresponderiam a cerca de 80% do valor total atualizado da condenação imposta por esta Corte de Contas, uma vez que este processo só foi julgado após um período de tempo excessivamente longo; e
	c) ao reconhecimento de que o valor pago ao Sr. Alexandre Husni era totalmente compatível com a urgência do caso, sua complexidade e outros fatores incidentes, de modo a afastar a condenação solidária ao pagamento dos valores descritos no vergastado. Subsidiariamente, foi solicitada a diminuição do valor histórico, visando reduzir a "injustiça perpetrada em face dos herdeiros, que serão obrigados a pagar um valor que não tiveram qualquer comprometimento quanto à sua origem."
94.	Friso que que os presentes embargos devem ser conhecidos, uma vez que foram atendidos os requisitos aplicáveis à espécie, estabelecidos no art. 287 do Regimento Interno do TCU. 
95.	Resolvida essa questão preliminar, passo a análise do mérito dos embargos sob comento. Efetivamente, o acórdão embargado não analisou de forma detida a suposta prescrição da pretensão punitiva deste Tribunal, uma vez que as multas anteriormente aplicadas foram afastadas devido ao falecimento do Sr. Luiz Carlos dos Santos e à ausência de comprovada má fé do Sr. Alexandre Husni, consoante exposto nos parágrafos 65 e 72 deste voto. Nesse contexto, não havia necessidade de avaliar em profundidade uma possível prescrição, que, caso fosse efetivamente confirmada, traria como consequência prática a exclusão de uma sanção pecuniária que não mais subsistia.
96.	Ocorre que a embargante alega que a prescrição da pretensão punitiva também impediria a imputação do débito. Solicito as vênias de estilo para discordar frontalmente desse argumento, pelas razões que passo a expor.
97.	Inicialmente, destaco que a imputação de débito decorre do exercício da pretensão de ressarcimento do TCU. Para entender as diferenças entre essas duas pretensões, deve-se ter em conta a diferenciação entre o débito e a multa. Em conformidade com a jurisprudência pacífica do TCU, o primeiro possui natureza jurídica de dívida, uma vez que diz respeito ao ressarcimento de um dano causado ao erário. Nesse sentido, pode ser citado a título de exemplo, o seguinte trecho do Acórdão 5662/2014-TCU-Primeira Câmara, relatado pelo Ministro Bruno Dantas:
	"A condenação por este Tribunal, em sede de tomada de contas especial, ao pagamento de débito está relacionada à ocorrência de prejuízo ao erário, possuindo, essencialmente, natureza reparadora, conforme evidencia a leitura sistemática da Constituição Federal de 1988 (art. 71) , da Lei 8.443/1992 (arts. 8º, 12, 16, 19, 57 e 58) e do Regimento Interno do TCU (arts. 197, 202, 209 e 210 e 267) ."
98.	Por outro lado, a multa possui a natureza jurídica de sanção, uma vez que possui um caráter punitivo.
99.	Essa distinção gera duas consequências muito relevantes, ambas consagradas pela jurisprudência do TCU. Primeiramente, destaco que falecendo o responsável, a obrigação de reparar o dano ao erário permanece, podendo ser estendida aos sucessores até o limite do valor do patrimônio transferido, haja vista que a imputação de débito possui natureza jurídica indenizatória, não de penalidade. A multa, por outro lado, não se transfere aos sucessores do falecido, dado seu caráter personalíssimo. Esse entendimento foi acolhido, por exemplo, no Acórdão 2198/2015-TCU-Plenário, relatado pelo Ministro Marcos Bemquerer Costa.
100.	A segunda consequência diz respeito à prescrição. Consoante exposto por mim, no voto condutor do Acórdão 6201/2016-TCU-Primeira Câmara:
	"Todas as multas aplicadas pelo TCU possuem natureza sancionatória e, dessa maneira, estão sujeitas à prescrição da pretensão punitiva, inclusive a multa proporcional ao débito, cuja aplicação está prevista no art. 57 da Lei 8.443/1992."
101.	Por outro lado, segundo a jurisprudência desta Corte, a prescrição prevista na Lei 9.784/1999 não se aplica à atividade de controle externo. O instituto da prescrição nos processos desta Casa obedece ao art. 37, § 5º, da Constituição Federal, no que tange ao ressarcimento do prejuízo, e ao art. 205 da Lei 10.406/2002 (Código Civil) , no que se refere à pretensão punitiva. Assim, o TCU entende que, quanto ao débito, a ação é imprescritível, como se observa, por exemplo, nos Acórdão 8486/2017-TCU-Primeira Câmara, 10.020/2017 - 1ª Câmara, 9.167/2017 - 2ª Câmara, 7.930/2018 - 2ª Câmara e 2.294/2019 - Plenário.
102.	Dessa forma, consoante exposto no Acórdão 3306/2019-TCU-Segunda Câmara, relatado pelo Ministro Aroldo Cedraz, ainda que ocorra a prescrição da pretensão punitiva, ela não acarretará o afastamento do débito, porquanto as ações de ressarcimento movidas pelo Estado contra os agentes causadores de danos ao erário são imprescritíveis, nos termos do art. 37, § 5º, da Constituição Federal e da Súmula TCU 282, a seguir transcrita:
	"As ações de ressarcimento movidas pelo Estado contra os agentes causadores de danos ao erário são imprescritíveis."
103.	Não desconheço que essa matéria se encontra sob exame no STF. Quando do julgamento do Recurso Extraordinário 669.069/MG, relatado pelo Ministro Teori Zavascki, por meio de acórdão lavrado em 3/2/2016, o Plenário do Supremo fixou a seguinte tese (Tema 666 de Repercussão Geral) : "É prescritível a ação de reparação de danos à Fazenda Pública decorrente de ilícito civil.".
104.          	Embora, naquela oportunidade, os membros da Corte Suprema tenham debatido a aplicação do art. 37, § 5º, da Constituição às ações de improbidade administrativa, a questão não foi resolvida pelo Colegiado do STF, que optou por enfrentar apenas a prescritibilidade dos ilícitos civis. Esclareço que o caso concreto em discussão dizia respeito a um acidente de trânsito.
105.          	Devido ao seu caráter didático, transcrevo o seguinte trecho da manifestação então proferida pelo Ministro Ricardo Lewandowski:
                   "Se Vossa Excelência me permite, Ministro Gilmar, eu penso que temos que ser pragmáticos. Nós temos aqui um excelente voto que foi enunciado pelo Ministro-Relator Teori Zavascki, duas belíssimas sustentações orais, uma manifestação substanciosa do Ministro Barroso. Acho que nós estamos aptos a votar e temos que votar um caso concreto simples que não me parece apresentar maior dificuldade.
                   Eu imagino o seguinte: que a tese de fato foi ventilada, tanto no recurso da União, dizendo que haveria infringência ao artigo 37, § 5º, da Carta Magna e também a matéria foi discutida no parecer do Ministério Público. Portanto, a matéria está posta em tese.
                   Mas eu reconheço também, por outro lado, a afirmação feita por sua Excelência o Relator, no final do voto, segundo a qual a imprescritibilidade a que se refere o art. 37, § 2º, da Constituição Federal, diz respeito apenas às ações de ressarcimento de danos ao erário decorrentes de improbidade administrativa. Eu tenho a impressão, Ministro Teori Zavascki, que o Plenário não está maduro para afirmar esta tese neste momento. Mas eu entendo, posso estar enganado, que nós temos um consenso no sentido de entender que a matéria tratada nos autos retrata o ilícito civil de natureza patrimonial sujeito à prescrição nos termos da lei ordinária.
                   Eu acho que essa é uma tese que nós estamos prontos a afirmar, temos que liquidar esse caso e vamos caminhar para frente. Quem sabe, numa próxima assentada, nós teremos um caso que vai tratar de improbidade administrativa".
106.	Cumpre salientar que, em novembro de 2019, ao julgar o RE 852.475, o STF firmou o entendimento no sentido de que "são imprescritíveis as ações de ressarcimento ao erário fundadas na prática de ato doloso tipificado na Lei de Improbidade Administrativa." Naquela oportunidade, o acórdão prolatado recebeu a seguinte ementa:
	"DIREITO CONSTITUCIONAL. DIREITO ADMINISTRATIVO. RESSARCIMENTO AO ERÁRIO. IMPRESCRITIBILIDADE. SENTIDO E ALCANCE DO ART. 37, § 5 º, DA CONSTITUIÇÃO. 
	1. A prescrição é instituto que milita em favor da estabilização das relações sociais.
	2. Há, no entanto, uma série de exceções explícitas no texto constitucional, como a prática dos crimes de racismo (art. 5º, XLII, CRFB) e da ação de grupos armados, civis ou militares, contra a ordem constitucional e o Estado Democrático (art. 5º, XLIV, CRFB) . 
	3. O texto constitucional é expresso (art. 37, § 5º, CRFB) ao prever que a lei estabelecerá os prazos de prescrição para ilícitos na esfera cível ou penal, aqui entendidas em sentido amplo, que gerem prejuízo ao erário e sejam praticados por qualquer agente. 
	4. A Constituição, no mesmo dispositivo (art. 37, § 5º, CRFB) decota de tal comando para o Legislador as ações cíveis de ressarcimento ao erário, tornando-as, assim, imprescritíveis. 
	5. São, portanto, imprescritíveis as ações de ressarcimento ao erário fundadas na prática de ato doloso tipificado na Lei de Improbidade Administrativa. 
	6. Parcial provimento do recurso extraordinário para (i) afastar a prescrição da sanção de ressarcimento e (ii) determinar que o tribunal recorrido, superada a preliminar de mérito pela imprescritibilidade das ações de ressarcimento por improbidade administrativa, aprecie o mérito apenas quanto à pretensão de ressarcimento."
107.	Verifico que esse enunciado, que constitui o Tema 897 de Repercussão Geral do Pretório Excelso, não se aplica ao caso vertente, uma vez que a condenação ora recorrida não se fundamentou na prática de ato similar ao especificado pelo Supremo. Contudo, julguei necessário mencioná-lo neste momento porque ele deixa assente que existem exceções ao princípio da prescritibilidade de todas as ações. Assim sendo, caberá ao STF, quando do julgamento do RE 636.866 (Tema 899 de Repercussão Geral) , no qual se pronunciará especificamente sobre a prescritibilidade da pretensão de ressarcimento fundada em decisão de Tribunal de Contas, definir essa relevante questão.
108.	Com fulcro nessas considerações, entendo que se encontra plenamente válida a tese assentada na jurisprudência do TCU, no sentido de que os danos causados pela irregular utilização de recursos públicos são imprescritíveis. Por via de consequência, julgo que os argumentos da embargante referentes à alegada prescrição do débito imposto neste processo não devem ser acolhidos.
109.	Superada essa questão, passo a analisar o pleito relativo ao afastamento dos juros de mora incidentes sobre o valor do débito imputado solidariamente ao Sr. Luiz Carlos dos Santos. 
110.	A embargante fundamentou o referido pedido na demora verificada no julgamento deste processo, que, segundo ela, teria decorrido em larga medida da inação do TCU. Além disso, asseverou que a boa fé do ex-Presidente de Furnas legitimaria o deferimento dessa solicitação.
111.	A Sra. Maria Aparecida de Faria Santos aduziu que o longo período de tempo transcorrido entre a prática dos atos considerados irregulares pelo Tribunal e a data do julgamento dos recursos ensejou a cobrança de juros em valores elevadíssimos. Por fim, considerou que a cobrança desses valores constitui uma injustiça, uma vez que o respectivo pagamento deverá ser feito por pessoas que não participaram diretamente dos acontecimentos.
112.	Inobstante considere razoáveis os argumentos apresentados pela recorrente, julgo que seu pleito deve ser indeferido, pelos motivos a seguir expostos.
113.	O art. 19 da Lei 8.443/1992 estabelece que:
	"Art. 19. Quando julgar as contas irregulares, havendo débito, o Tribunal condenará o responsável ao pagamento da dívida atualizada monetariamente, acrescida dos juros de mora devidos, podendo, ainda, aplicar-lhe a multa prevista no art. 57 desta Lei, sendo o instrumento da decisão considerado título executivo para fundamentar a respectiva ação de execução."
114.	Contudo, essa regra admite uma notável exceção, consistente na isenção dos juros de mora nos casos de reconhecimento da boa-fé do responsável e liquidação do débito atualizado monetariamente antes do julgamento do processo, mais precisamente, no prazo previsto no ofício de citação. Esse benefício excepcional está previsto no art. 12, § 2º, da Lei 8.443/1992, a seguir transcrito:
	"Art. 12. Verificada irregularidade nas contas, o Relator ou o Tribunal:
	I - definirá a responsabilidade individual ou solidária pelo ato de gestão inquinado;
	II - se houver débito, ordenará a citação do responsável para, no prazo estabelecido no Regimento Interno, apresentar defesa ou recolher a quantia devida;
	III - se não houver débito, determinará a audiência do responsável para, no prazo estabelecido no Regimento Interno, apresentar razões de justificativa;
	IV - adotará outras medidas cabíveis.
	§ 1° O responsável cuja defesa for rejeitada pelo Tribunal será cientificado para, em novo e improrrogável prazo estabelecido no Regimento Interno, recolher a importância devida.
	§ 2° Reconhecida pelo Tribunal a boa-fé, a liquidação tempestiva do débito atualizado monetariamente sanará o processo, se não houver sido observada outra irregularidade nas contas."
115.	O dispositivo legal acima mencionado foi regulamentado pelo art. 202 do Regimento Interno do TCU, verbis:
	"Art. 202. Verificada irregularidade nas contas, o relator ou o Tribunal:
	I - definirá a responsabilidade individual ou solidária pelo ato de gestão inquinado;
	II - se houver débito, ordenará a citação do responsável para que, no prazo de quinze dias, apresente alegações de defesa ou recolha a quantia devida, ou ainda, a seu critério, adote ambas as providências;
	III - se não houver débito, determinará a audiência do responsável para que, no prazo de quinze dias, apresente razões de justificativa; 
	IV - adotará outras medidas cabíveis. 
	§ 1º Os débitos serão atualizados monetariamente e, caso o responsável venha a ser condenado pelo Tribunal, serão acrescidos de juros de mora, nos termos da legislação vigente, devendo-se registrar expressamente essas informações no expediente citatório. 
	§ 2º Na oportunidade da resposta à citação, será examinada a ocorrência de boa-fé na conduta do responsável e a inexistência de outra irregularidade nas contas. 
	§ 3º Comprovados esses requisitos e subsistindo o débito, o Tribunal proferirá, mediante acórdão, deliberação de rejeição das alegações de defesa e dará ciência ao responsável para que, em novo e improrrogável prazo de quinze dias, recolha a importância devida. 
	§ 4º Na hipótese do parágrafo anterior, a liquidação tempestiva do débito atualizado monetariamente saneará o processo e o Tribunal julgará as contas regulares com ressalva e dará quitação ao responsável. 
	§ 5º O ofício que der ciência ao responsável da rejeição das alegações de defesa deverá conter expressamente informação sobre o disposto no parágrafo anterior. 
	§ 6º Não reconhecida a boa-fé do responsável ou havendo outras irregularidades, o Tribunal proferirá, desde logo, o julgamento definitivo de mérito pela irregularidade das contas."
116.	Esclareço que o pagamento tempestivo do débito, assim considerado aquele realizado logo após a citação, atualizado monetariamente, opera sua quitação, não cabendo a incidência de juros quando do julgamento de mérito do processo.
117.	No caso vertente, os responsáveis exerceram seu direito legítimo de apenas apresentar defesa, sem quitar o débito discriminado nas respectivas citações. Ao fazê-lo, abriram mão do benefício acima descrito e assumiram o risco de, em caso de condenação futura, arcar com o pagamento dos consectários legais. Dito de outra forma, operou-se a preclusão temporal do direito de a parte exercer essa específica faculdade processual.
118.	Destaco que o benefício da dispensa dos juros moratórios, nas condições acima citadas, foi instituído visando estimular o pronto adimplemento da obrigação assumida. Por outro lado, caso se conceda essa isenção independentemente do momento em que o pagamento for realizado, poderá haver um incentivo para que ele não ocorra de forma tempestiva.
119.	Ciente dessas questões, esta Corte de Contas tem entendido que, uma vez julgado o mérito do processo, com imputação de débito, não há como afastar a incidência dos acréscimos legais, juros de mora inclusive, por ausência de previsão legal ou regimental para tanto. Nesse sentido, pode ser citado, por exemplo, o Acórdão 7935/2018-TCU-Segunda Câmara, relatado pelo Ministro Augusto Sherman Cavalcanti.
120.	Cumpre registrar que a embargante reconhece a ausência de uma norma que autorize, no caso vertente, a não incidência dos juros de mora. Nesse sentido, citou o disposto na Lei 13.019/2014, que regulamenta as parcerias voluntárias do poder público com entidades do terceiro setor, com a intenção de utilizar essa lei como fulcro para o atendimento ao seu pleito.
121.	No art. 71 da referida norma, a seguir transcrito, foi estipulado um prazo máximo para apreciação das contas decorrentes dessas parcerias e, em caso de descumprimento desse prazo, o Poder Público continua com o direito de buscar o ressarcimento, mas a entidade não estará obrigada a arcar com juros de mora:
	"Art. 71. A administração pública terá como objetivo apreciar a prestação final de contas apresentada, no prazo de 90 (noventa) a 150 (cento e cinquenta) dias, contado da data de seu recebimento, conforme estabelecido no instrumento da parceria.
	(...) 
	§ 4º O transcurso do prazo definido nos termos do caput e do § 1º sem que as contas tenham sido apreciadas:
	I - não significa impossibilidade de apreciação em data posterior ou vedação a que se adotem medidas saneadoras, punitivas ou destinadas a ressarcir danos que possam ter sido causados aos cofres públicos;
	II - nos casos em que não for constatado dolo da organização da sociedade civil parceira ou de seus prepostos, sem prejuízo da atualização monetária, impede a incidência de juros de mora sobre débitos eventualmente apurados, no período entre o final do prazo referido no caput deste parágrafo e a data em que foi ultimada a apreciação pela administração pública." 
122.	Ocorre que a situação tratada nestes autos não é regida pela mencionada lei, o que impossibilita sua consideração como fundamento para o deferimento do pedido em tela.
123.	Com fulcro nessas considerações, julgo que o pleito da embargante referente ao afastamento dos juros incidentes sobre o valor do débito não deve ser acolhido.
124.	Elucidada essa questão, passarei a análise das alegações relativas ao "reconhecimento de que o valor pago ao Sr. Alexandre Husni era totalmente compatível com a urgência do caso e sua complexidade".
125.	Após analisar essas alegações, constatei que, apesar de terem sido apontados supostos vícios no acórdão embargado, restou caracterizada a tentativa de reabrir a análise do mérito deste processo. Ocorre que a finalidade dos embargos de declaração é corrigir vícios eventualmente existentes em um acórdão, quais sejam omissões, obscuridades ou contradições, esclarecendo ou integrando a decisão recorrida e, excepcionalmente, modificando-a. Por via de consequência, não é possível buscar uma rediscussão do mérito das matérias julgadas por esta Corte.
126.	Diante do acima exposto, julgo que os argumentos da embargante ora sob exame não devem ser acolhidos por esta Corte de Contas.
127.	Finalmente, cumpre analisar o pedido de diminuição do valor do débito formulado pela recorrente, visando reduzir a "injustiça perpetrada em face dos herdeiros, que serão obrigados a pagar um valor que não tiveram qualquer comprometimento quanto à sua origem."
128.	Conforme esclareci no voto condutor do Acórdão 3248/2015-TCU-Primeira Câmara, alegações de hipossuficiência financeira não impedem a imputação de débito ao responsável. Além disso, cumpre lembrar que, em consonância com o disposto nos arts. 1.792 do Código Civil e 796 do Código de Processo Civil, o herdeiro não responde por encargos superiores às forças da herança.
129.	Aduzo que se o TCU diminuísse o valor do débito, motivado apenas por um sentimento de "justiça", caracterizaria uma liberalidade com o dinheiro público, que não contaria com base legal. Dito de outra formaria, o Tribunal praticaria um ato irregular, uma vez que extrapolaria suas competências.
130.	Por via de consequência, julgo que não é possível reduzir o valor histórico do débito, o qual deve corresponder ao prejuízo causado ao erário.
VII - Considerações finais
131.	No dia de ontem, a defesa da embargante entregou memorial, no qual reiterou o pedido de afastamento dos juros de mora. Como fundamento desse pleito, o advogado da Sra. Maria Aparecida de Faria Santos alegou que:
	a) houve uma elevação desproporcional do montante devido em razão da demora no julgamento do processo, a qual não foi provocada por sua cliente;
	b) em nenhum momento, foi imputada conduta de má-fé ao Sr. Luiz Carlos dos Santos. Logo, seria "manifesta sua boa fé";
	c) não é razoável, nem justo, imputar mora aos sucessores do responsável, que sequer praticaram os atos; e
	d) deve ser conferido um tratamento isonômico aos Srs. Alexandre Husni e Luiz Carlos dos Santos.
132.	Após refletir sobre esses argumentos, concluí não ser possível atender ao pedido formulado pela embargante. A uma, porque não há base legal ou regulamentar para a retirada dos juros de mora no atual estágio deste processo. Efetivamente, é possível excluir tais juros na fase inicial, desde que haja o recolhimento do valor constante da citação no prazo regimentalmente fixado.
133.	A duas, esclareço que está sendo concedido um tratamento isonômico aos Srs. Alexandre Husni e Luiz Carlos dos Santos, uma vez que ambos estão sendo condenados solidariamente em débito. Além disso, julgo que não há como estabelecer uma isonomia perfeita entre duas pessoas que se encontravam em situações distintas quando praticaram os atos sob exame: uma na condição de advogado contratado e outra na de dirigente de uma empresa estatal.
134.	Com supedâneo no acima exposto, julgo que os embargos de declaração opostos pela Sra. Maria Aparecida de Faria Santos, na qualidade de sucessora do Sr. Luiz Carlos dos Santos, e por Furnas Centrais Elétricas S.A., contra o Acórdão 30/2019-TCU-Plenário, devem ser conhecidos, para, no mérito, serem rejeitados.
	Diante do acima exposto, voto no sentido de que seja aprovado o acórdão que ora submeto à deliberação deste Colegiado.
TCU, Sala das Sessões Ministro Luciano Brandão Alves de Souza, em 4 de março de 2020.
BENJAMIN ZYMLER 
Relator